ACORDAO-COMPLETO-2492068

ACÓRDÃO 1993/2021 ATA 33/2021 - PLENÁRIO

VISTA, relatada e discutida esta representação da Secretaria de Controle Externo de Aquisições Logísticas - Selog sobre indícios de irregularidades na aquisição de ventiladores pulmonares para o enfrentamento da Covid-19, pela Secretaria de Estado de Saúde do Estado de Roraima - Sesau/RR.
	ACORDAM os Ministros do Tribunal de Contas da União, reunidos em sessão do Plenário, ante os motivos expostos pelo Relator e com fundamento nos artigos 26, 28 inc. II, 41, 58, inc. II, e 60 da Lei 8.443/1992, c/c os artigos 217, 235, 237, inc.  VI, e 268, inc. II, do Regimento Interno do TCU, em:
	9.1. conhecer da representação para, no mérito, considerá-la procedente;
	9.2. rejeitar as razões de justificativa apresentadas pelo Sr. Francisco Monteiro Neto;
	9.3. rejeitar parcialmente as razões de justificativa apresentadas pelo Sr. Francisvaldo de Melo Paixão;
9.4. aplicar ao Sr. Francisco Monteiro Neto multa no valor de R$ 30.000,00 (trinta mil reais) , a ser recolhida aos cofres do Tesouro Nacional, com atualização monetária calculada da data deste acórdão até a data do pagamento, se este for efetuado após o vencimento do prazo abaixo estipulado;
9.5. aplicar ao Sr. Francisvaldo de Melo Paixão multa no valor de R$ 5.000,00 (cinco mil reais) , a ser recolhida aos cofres do Tesouro Nacional, com atualização monetária calculada da data deste acórdão até a data do pagamento, se este for efetuado após o vencimento do prazo abaixo estipulado;
9.6. fixar prazo de 15 (quinze) dias, a contar das notificações, para comprovação, perante o Tribunal, do recolhimento das dívidas acima imputadas;
9.7. autorizar a cobrança judicial das dívidas, caso não atendidas as notificações;
9.8. autorizar o seu pagamento em até 36 (trinta e seis) parcelas mensais consecutivas, caso venha a ser solicitado pelos responsáveis antes do envio do processo para cobrança judicial;
9.9. fixar o vencimento da primeira parcela em 15 (quinze) dias, a contar do recebimento das notificações, e o das demais a cada 30 (trinta) dias, com incidência dos respectivos encargos legais sobre o valor de cada prestação; 
9.10. alertar os responsáveis que a inadimplência de qualquer parcela acarretará vencimento antecipado do saldo devedor;
	9.11. declarar o Sr. Francisco Monteiro Neto inabilitado, pelo prazo de 5 (cinco) anos, para o exercício de cargo em comissão ou função de confiança no âmbito da Administração Pública;
	9.12. com base no art. 9º da Resolução TCU 315/2020, dar ciência à Secretaria de Estado da Saúde de Roraima dos fatos relativos às irregularidades praticadas pela empresa CMOS Drake do Nordeste S.A, em possível conluio com agentes públicos, para a apuração das respectivas responsabilidades administrativas; e
	9.13. encaminhar cópia deste acórdão aos responsáveis, à Secretaria de Estado de Saúde de Roraima e ao Procurador-Chefe da Procuradoria da República no Estado de Roraima, com a informação de que a íntegra do relatório e do voto que o fundamentam pode ser consultada no endereço eletrônico www.tcu.gov.br/acordaos.

Representação acerca de irregularidades na aquisição de ventiladores pulmonares, para o enfrentamento da Covid-19, realizadas diretamente pela Secretaria de Estado da Saúde de Roraima - Sesau/RR.

Estado de Roraima.

3.Responsáveis: Francisco Monteiro Neto (XXX.181.273-XX); Francisvaldo de Melo Paixao (XXX.543.522-XX); CMOS Drake do Nordeste S/A (03.620.716/0001-80)

13.1. Ministros presentes: Ana Arraes (Presidente), Walton Alencar Rodrigues, Augusto Nardes, Aroldo Cedraz, Raimundo Carreiro, Bruno Dantas, Vital do Rêgo e Jorge Oliveira (Relator).
13.2. Ministro-Substituto convocado: Marcos Bemquerer Costa.
13.3. Ministros-Substitutos presentes: André Luís de Carvalho e Weder de Oliveira.

ACORDAO-COMPLETO-2527550

Acórdão 537/2022 - Plenário

JORGE OLIVEIRA

O presente processo cuida de representação autuada em cumprimento ao despacho da Ministra Ana Arraes nos autos do TC-Processo 016.867/2020-3, que versa sobre o acompanhamento das aquisições públicas voltadas ao enfrentamento da Covid-19, exceto as efetuadas pelo Ministério da Saúde, realizado a partir de informações captadas no Diário Oficial da União, Ouvidoria, editais e contratos publicados em sites de órgãos governamentais.
2.	Examina-se a aquisição, pela Secretaria de Saúde do Estado de Roraima-Sesau/RR, de trinta ventiladores pulmonares, mediante contratação direta, que foi objeto de representação do Ministério Público do Tribunal de Contas daquele estado acerca de possível sobrepreço, pagamento antecipado e não entrega dos equipamentos.
3.	Devidamente informado o processo, adoto como relatório a instrução final da Secretaria de Controle Externo de Aquisições Logísticas - Selog (peça 137) , aprovada pelas chefias imediatas (peças 138 e 139) , bem como o parecer do Ministério Público de Contas (peça 140) , abaixo transcritos:
"Instrução de Análise de Audiência e Oitiva
	A. Identificação do Processo

	TC Processo 022.557/2020-2
	Conhecimento. Mérito: procedente. Rejeição das razões de justificativa do Sr. Francisco Monteiro Neto. Acolhimento parcial das razões de justificativa do Sr. Francisvaldo de Melo Paixão. Aplicação de multa. Inabilitação para o exercício de cargo em comissão ou função de confiança no âmbito da Administração Pública. 

	Unidade Jurisdicionada
	Uasg

	Secretaria de Estado da Saúde de Roraima (Sesau/RR) 
	456961

	Objeto

	Aquisição de trinta ventiladores pulmonares para atender as necessidades do Estado de Roraima frente à pandemia de Covid-19 (peça 5, p. 64 c/c p. 58) .

	Representante
	CNPJ

	Secretaria de Controle Externo de Aquisições Logísticas (Selog) 
	Não se aplica

	Há pedido de Sustentação Oral de Terceiros?
	Contrato Social

	Não
	Não se aplica

	Modalidade
	Número do Contrato
	Tipo

	Não se aplica (dispensa de licitação) 
	Contrato não formalizado. Aquisição integrante do Processo 20601.01823/20-53 (peça 21, p. 1) 
	Não se aplica

	Vigência
	Valor Empenhado

	Seis meses (peça 21, p. 51, item 22.1) 
	R$ 6.780.000,00 (peça 22, p. 331) 

	Legislação que Rege o Contrato

	Lei 8.666/1993

	Suspenso por Medida Cautelar?
	Não

	Fase do Contrato

	Não houve assinatura de termo contratual, porém foi emitida a Nota de Empenho 20601.0001.20.00493-7 em 30/3/2020, tendo como credora a empresa CMOS Drake do Nordeste S.A., CNPJ 03.620.716/0001-80 (peça 22, p. 331) . A Sesau/RR realizou, antecipadamente, o pagamento de R$ 6.464.730,00 à referida sociedade em 31/3/2020 (peça 5, p. 61) , porém o objeto não foi entregue. O procedimento em tela foi anulado por meio de ato do Secretário de Estado da Saúde, datado de 17/7/2020 e publicado no Diário Oficial do Estado de Roraima em 22/7/2020 (peça 29) . Posteriormente, na esfera da Ação Civil de Improbidade Administrativa 1003202-12.2020.4.01.4200, em trâmite na Justiça Federal da 1ª Região, a referida importância foi ressarcida aos cofres do Fundo Estadual de Saúde de Roraima, acrescida da correção monetária devida, conforme se depreende do teor das decisões judiciais já proferidas (peças 33/35 e 63) .

	B. Identificação dos Responsáveis

	Responsável e CPF
	Representante Legal
	Procuração
	Há Pedido de Sust. Oral?

	Francisco Monteiro Neto 
 (CPF XXX.181.273-XX) 
	Roberto Guedes de Amorim Filho, OAB 451/RR
	Peça 69
	Não

	Francisvaldo de Melo Paixão 
 (CPF XXX.543.522-XX) 
	Não há
	-
	Não

	CMOS Drake do Nordeste S.A. 
 (CNPJ 03.620.716/0001-80) 
	Marco Aurélio Marques Felix Filho, OAB 122.770/MG
	Peça 67
	Não

	C. Histórico

	Na instrução de peça 36 foram identificados indícios de irregularidades e definidos os respectivos responsáveis, acima nominados, concluindo-se pela necessidade de promover as audiências do Sr. Francisco Monteiro Neto e do Sr. Francisvaldo de Melo Paixão, e a oitiva da sociedade empresária CMOS Drake do Nordeste S.A., CNPJ 03.620.716/0001-80 (peça 36, itens 46.2 e 46.3) .
Promovidas as referidas audiências e oitiva, a instrução de peça 78 analisou as razões de justificativa do responsável que as apresentou, Sr. Francisco Monteiro Neto, e a manifestação da empresa CMOS Drake, permanecido revel o Sr. Francisvaldo de Melo Paixão, quando foi proposto o mérito.
O Ministério Público junto ao TCU manifestou-se nos termos do parecer à peça 82, concordando parcialmente com o encaminhamento oferecido pela unidade técnica, apresentando discordância apenas quanto à proposta de declarar a inidoneidade da empresa CMOS Drake.
Em sequência, eis que em 26/04/2021 o referido responsável revel veio aos autos pedir prorrogação do prazo findo em 27/1/2021 (peças 83, 94 e 113) , tendo sido concedida pelo relator a prorrogação solicitada, nos termos da peça 115.
Em 11/5/2021, o Sr. Francisvaldo de Melo Paixão apresentou suas razões de justificativas (peças 116 a 133 e 135) , que serão analisadas nesta instrução.
Portanto, em razão do incidente da prorrogação de prazo para apresentação de razões de justificativa de responsável antes considerado revel, este processo retorna à fase de instrução, com nova análise de mérito, em substituição à instrução de peça 78, considerando os novos elementos documentais e os argumentos do Ministério Público de Contas, aproveitando-se no que couber a análise precedente.

	D. Histórico de Comunicações

	Pronunciamento da Secretária
	Peça 37
	19/11/2020

	Ofícios Encaminhados aos Responsáveis e à Sociedade Empresarial

	Ao Sr. Francisco Monteiro Neto
	Ofício 68.115/2020-TCU/Seproc, de 7/12/2020 (peça 40) .

	Ao Sr. Francisvaldo de Melo Paixão
	Ofício 68.116/2020-TCU/Seproc, de 7/12/2020 (peça 41) .

	À CMOS Drake do Nordeste S.A.
	Ofício 68.117/2020-TCU/Seproc, de 7/12/2020 (peça 42) .

	E. Documentos Apresentados em Resposta às Audiências e Oitiva 

	Por Francisco Monteiro Neto 

	Razões de justificativa (peça 71) , acompanhadas dos seguintes anexos: 
matérias jornalísticas a respeito de preço de respiradores (peça 72) e de indícios de irregularidades verificados na aquisição em comento (peças 74 a 76) ; e 
Diário Oficial da Assembleia Legislativa de Roraima, edição de 17/2/2020, em que constam atas de reunião da Comissão Parlamentar de Inquérito instaurada para apuração de eventuais atos de corrupção praticados na gestão anterior à do Sr. Francisco Monteiro Neto (peça 73) .

	Por Francisvaldo de Melo Paixão

	Manifestação de razões de justificativa (peça 116) , acompanhada dos seguintes anexos:
planilha sem data com a relação dos equipamentos que necessitavam ser adquiridos pela Sesau/RR (peça 117) ;
cópia de e-mail enviado em 19/3/2020 pela Sesau/RR à empresa LESTUNG EQUIPAMENTOS LTDA, vencedora do Pregão Eletrônico 19/2019, solicitando a entrega imediata dos 50 ventiladores mecânicos adquiridos no certame (peça 118) ;
cópia do Ofício 45/2020/CGIES/DLOG/SE/MS, datado de 19/3/2020, enviado pelo Ministério da Saúde para a empresa LESTUNG EQUIPAMENTOS LTDA, solicitando todos os equipamentos produzidos pela empresa, incluindo os 50 ventiladores pulmonares adquiridos na referida licitação pelo Estado de Roraima (peça 119) ;
Diário Oficial do Estado de Roraima n. 3687, p. 2, do dia 23/3/2020, em que consta a publicação do Decreto 28.635-E, de 22/2/2020, o qual declara o estado de calamidade pública no Estado de Roraima para fins de prevenção e de enfrentamento à epidemia causada pelo COVID-19 (peça 120, repetido na peça 121) ;   
cópia de e-mail da empresa LESTUNG EQUIPAMENTOS LTDA, datado de 24/3/2020, em que informa da impossibilidade de entregar os ventiladores pulmonares adquiridos na licitação, em função da solicitação do Ministério da Saúde (Ofício 45/2020/CGIES/DLOG/SE/MS) (peça 122, repetido na peça 123) ;
cópia de tela de aplicativo com troca de mensagens com possível representante da empresa CMOS Drake, que cobra celeridade na aquisição dos ventiladores pulmonares (peça 124) ;
cópia de tela de aplicativo com troca de mensagens com representante da empresa RIOMED, que informa o preço de R$ 64.500,00 para compra de ventiladores pulmonares, no prazo de entrega de 60 dias (peça 125) ;
cópia de tela de aplicativo com troca de mensagens com o então secretário da Sesau/RR, Sr. Francisco Monteiro, na data de 27/3/2020, que informa a decisão de adquirir 30 ventiladores pulmonares da empresa CMOS Drake, para entrega até 1º/4/2020 (peça 126) ;
proposta-cotação da empresa RIOMED, em que consta a especificação de 80 ventiladores pulmonares no valor individual de R$ 64.900,00, para entrega em até 90 dias úteis (peça 127) ;
Diário Oficial do Estado de Roraima n. 3698, p. 8, do dia 7/4/2020, em que consta a publicação do Portaria 378-SESAU/2020, de 6/4/2020, que designa servidores como fiscais do processo 20601.001823/20-53 (aquisição de 30 ventiladores pulmonares da empresa CMOS Drake) , (peça 135) ;   
fotos referentes à manutenção de ventiladores mecânicos (peça 128) ;
cópias de e-mails com troca de mensagens entre a Sesau/RR e a empresa LESTUNG EQUIPAMENTOS LTDA, com vistas à entrega de 50 ventiladores pulmonares, anteriormente adquiridos em licitação envolvendo a intermediação do Exército (peça 129) ;
cópia de tela de aplicativo com troca de mensagens com representante da Controladoria Geral do Estado, datada de 3/4/2020, com vistas ao esclarecimento dos procedimentos para envio de processos para apreciação (peça 130) ; 
cópia do Ofício 737/2020 - CONSULTORIA JURIDICA/PGE/RR/SESAU, datado de 13/4/2020, que encaminha parecer com orientações para dispensa de licitações para aquisição de bens, serviços e insumos de saúde destinados ao enfretamento da pandemia do Covid-19 (peça 131) ;
matérias jornalísticas a respeito de denúncia de ex-servidor que revela ameaça de empresário e demissões em razão de sua empresa não ter sido contratada (peças 132 e 133) .

	Por CMOS Drake do Nordeste S.A.

	Manifestação acerca da oitiva (peça 47) , com os seguintes anexos:
proposta de preços da empresa (peça 48) ;
autorização de compra emitida pela Sesau/RR, acompanhada da Nota de Empenho 20601.0001.20.00474-0 (peça 49) e do comprovante de estorno desse empenho (peça 50) ;
comprovante de transferência bancária do Fundo Estadual de Saúde de Roraima à sociedade CMOS Drake (peça 51) ;
proposta comercial retificada (peça 52) e Nota de Empenho 20601.0001.20.00493-7 (peça 53) ;
minuta do contrato administrativo 12/2020 (peça 54) e propostas de adequações desse pacto formuladas pela CMOS Drake (peça 55) ;
notificação extrajudicial emitida pela CMOS Drake (peça 56) ;
Ofício 84/2020, da Controladoria Geral do Estado de Roraima (CGE/RR) , solicitando a devolução de valores (peça 57) ;
mensagens eletrônicas trocadas entre a CMOS Drake e a Sesau/RR (peça 58) ;
planilha de custos do objeto contratual e respectivos comprovantes (peça 59) ;
ata de audiência referente a acordo judicial para devolução dos recursos (peça 60) , comprovantes de devolução dos valores (peças 61 e 62) e decisão judicial relativa ao cumprimento do referido acordo (peça 63) ; e
documentos concernentes ao estatuto social e sócios da empresa CMOS Drake (peças 64 a 66) , procuração outorgada pela referida sociedade e o respectivo substabelecimento (peças 67 e 68) .

	F. Exame Técnico

	F.1. Exame da audiência do Sr. Francisco Monteiro Neto:
A audiência do Sr. Francisco Monteiro Neto, então Secretário da Secretaria de Estado da Saúde de Roraima (Sesau/RR) , foi realizada por meio do Ofício 68.115/2020-TCU/Seproc (peça 40) , relativas aos seguintes indícios de irregularidades, descritos no item 46.2 da instrução à peça 36:
b.1) O termo contratual não foi assinado pelo representante da contratada (peça 24, p. 93-113) , de modo que não resta caracterizado o caráter formal da contratação exigido no art. 4º, parágrafo único, no art. 60, parágrafo único, e no art. 62, caput, da Lei 8.666/1993;
b.2) Inexistência da justificativa prevista no art.4º-E, §3º, da Lei 13.979/2020 para contratação por valores superiores ao estimado, considerando que o valor estimado para a aquisição foi de R$ 20.950,00 por aparelho, enquanto o valor unitário proposto pela empresa foi de R$ 226.000,00;
b.3) Ausência de justificativas atinentes à necessidade da contratação, à quantidade dos bens ou serviços a serem contratados, à destinação do objeto contratado, em desacordo com o art. 4º-E, §1º, da Lei 13.979/2020;
b.4) Pagamento antecipado das despesas, em desacordo com o art. 62 da Lei 4.320/1964 e com as condições de pagamento estabelecidas no item 14 do Termo de Dispensa (peça 21, p. 39-41) . Constatou-se, ainda, a ausência: (i) de qualquer justificativa para o pagamento antecipado, (ii) do parâmetro utilizado para o cálculo do valor despendido, (iii) da previsão dessa forma de pagamento em documentos relativos ao procedimento em tela, (iv) de estudo fundamentado comprovando a real necessidade e economicidade da medida e (v) do estabelecimento de garantias específicas e suficientes, que resguardassem a Administração dos riscos inerentes à operação, em desacordo com a jurisprudência do TCU (v.g Acórdão 1341/2010-TCU-Plenário e 2.565/2007-TCU-1ª Câmara) ;
A matriz de responsabilização, anexo à instrução de peça 36, atribui as seguintes condutas, nexo de causalidade e culpabilidade em relação ao responsável Francisco Monteiro Neto:
Irregularidade b.1
	Conduta
	1 - Não supervisionar adequadamente, na condição de dirigente máximo da Secretaria de Saúde, as ações do gestor da Coordenação Geral de Urgência e Emergência, responsável pelo desenvolvimento das ações atinentes à contratação em tela e pela organização do processo administrativo (cf. peça 21, p. 55 e p. 403; peça 22, p. 329; peça 24, p. 15 e p. 149, item 3.1) e/ou não ter escolhido o devido servidor para gerir a referida Coordenação.
2 - Apor sua assinatura no termo contrato incompleto (sem estar subscrito pela contratada - peça 23, p. 113) .

	Nexo causal
	As referidas condutas omissiva (culpas in eligendo e in vigilando) e comissiva foram decisivas para a incidência da irregularidade descrita

	Culpabilidade
	O responsável agiu com evidência de culpa grave ao negligenciar a verificação da regularidade do ato administrativo em tela, na condição de gestor máximo da Secretaria de Saúde. Ainda, de forma pessoal, buscou, tardia e irregularmente, sanear a ausência da formalização da relação contratual, dado que o termo contratual deficiente, apesar de constar como assinado pelo responsável em 31/3/2020, foi inserido no processo administrativo do procedimento somente em 29/4/2020 (peça 24, p. 47) . Assim, não é possível afirmar que ocorreu a boa-fé do responsável e resta evidenciado que estava consciente da irregularidade ao apor sua assinatura no termo contratual incompleto, de modo que era esperada conduta diversa da descrita.

Irregularidade b.2
	Conduta
	1 - Não supervisionar adequadamente, na condição de dirigente máximo da Secretaria de Saúde, as ações do gestor da Coordenação Geral de Urgência e Emergência, responsável pelo desenvolvimento das ações atinentes à contratação em tela e pela organização do processo administrativo (cf. peça 21, p. 55 e p. 403; peça 22, p. 329; peça 24, p. 15 e p. 149, item 3.1) e/ou não ter escolhido o devido servidor para gerir a referida Coordenação.
2 - Ratificou a dispensa da licitação (peça 23, p. 23) , mesmo diante da inexistência de justificativas para a contratação com valores superiores ao de mercado.

	Nexo causal
	As referidas condutas omissiva (culpas in eligendo e in vigilando) e comissiva permitiram o desfecho do procedimento de dispensa eivado da irregularidade em tela.

	Culpabilidade
	O responsável agiu com evidência de culpa grave ao negligenciar a verificação da regularidade do ato administrativo em tela, na condição de gestor máximo da Secretaria de Saúde e, particularmente, de ratificador do procedimento de dispensa. Assim, não é possível afirmar que ocorreu a boa-fé do responsável, e é razoável afirmar que lhe era possível ter consciência da ilicitude ocorrida, haja vista que era perceptível nos autos, de modo que era de se esperar que, ao ratificar o procedimento de dispensa, verificasse se o preço da contratação estava de acordo com os de mercado, requerendo, caso contrário, a justificativa necessária.

Irregularidade b.3
	Conduta
	1 - Não supervisionar adequadamente, na condição de dirigente máximo da Secretaria de Saúde, as ações do gestor da Coordenação Geral de Urgência e Emergência, responsável pelo desenvolvimento das ações atinentes à contratação em tela e organização do processo administrativo (cf. peça 21, p. 55 e p. 403; peça 22, p. 329; peça 24, p. 15 e p. 149, item 3.1) e/ou não ter escolhido o servidor devido para gerir a referida Coordenação.
2 - Ratificou a dispensa da licitação (peça 23, p. 23) e concordou com teor do Termo de Referência da contratação (peça 21, p. 55) , mesmo diante da inexistência dos referidos elementos básicos que deveriam compor o citado Termo (no caso concreto, intitulado "Termo de Dispensa" - peça 21, p. 33) .

	Nexo causal
	As referidas condutas omissivas (culpas in eligendo e in vigilando) e comissiva permitiram o desfecho do procedimento de dispensa eivado das irregularidades em tela.

	Culpabilidade
	O responsável agiu com evidência de culpa grave ao negligenciar a verificação da regularidade do ato administrativo em tela, na condição de gestor máximo da Secretaria de Saúde e, particularmente, de ratificador do procedimento de dispensa. Pessoalmente, autorizou a continuidade do procedimento após tomar conhecimento do teor do Termo de Dispensa. (peça 21, p. 55) Assim, não é possível afirmar que ocorreu a boa-fé do responsável, e é razoável afirmar que lhe era possível ter consciência das ilicitudes ocorridas, haja vista que eram perceptíveis na esfera do citado Termo de Dispensa, de modo que era de se esperar que, ao autorizar a continuidade dos procedimentos de contratação, quando tomou conhecimento do citado Termo, verificasse a presença dos elementos em questão.

Irregularidade b.4
	Conduta
	1 - Não supervisionar adequadamente, na condição de dirigente máximo da Secretaria de Saúde, as ações do gestor da Coordenação Geral de Urgência e Emergência, responsável pelo desenvolvimento das ações atinentes à contratação em tela e organização do processo administrativo (cf. peça 21, p. 55 e p. 403; peça 22, p. 329; peça 24, p. 15 e p. 149, item 3.1) e/ou não ter escolhido o servidor devido para gerir a referida Coordenação.
2 - Autorizar - é razoável depreender, considerando a inexistência de ordem formal de pagamentos na esfera do processo de dispensa em tela (peças 21 a 24) e dada a sua condição de ordenador de despesa da Secretaria de Saúde (peça 22, p. 331; peça 24, p. 151, item 3.5) - o pagamento antecipado em questão, mesmo diante da ausência dos citados requisitos e de modo contrário às condições de pagamento definidas no Termo de Referência da contratação (no caso concreto, intitulado "Termo de Dispensa" - peça 21, p. 33) .

	Nexo causal
	As referidas condutas omissivas (culpas in eligendo e in vigilando) e comissiva permitiram o desfecho do procedimento de dispensa eivado das irregularidades em tela.

	Culpabilidade
	O responsável agiu com evidência de culpa grave ao negligenciar a verificação da regularidade do ato administrativo em tela, na condição de gestor máximo da Secretaria de Saúde e, particularmente, de ordenador de despesa do órgão e, pessoalmente, autorizar o pagamento antecipado em questão, mesmo diante da ausência dos requisitos indicados na descrição da irregularidade e de modo contrário às condições de pagamento definidas no Termo de Dispensa. Assim, não é possível afirmar que ocorreu a boa-fé do responsável, e é razoável afirmar que lhe era possível ter consciência da ilicitude ocorrida, haja vista que as condições de pagamentos estavam definidas no Termo de Dispensa de que tomou conhecimento, de modo que era esperada conduta diversa da descrita, assim como não é possível afirmar que ocorreu a boa-fé do responsável.

Razões de justificativa do responsável:
Observando-se que o justificante apresentou suas alegações sem especificar objetivamente a qual item da audiência estava se referindo, resume-se a seguir as razões de justificativa do responsável (peça 71) :
1.1. o Ministério da Saúde, por meio da Portaria GM/MS 188, publicada no Diário Oficial da União de 4/2/2020, declarou "Emergência em Saúde Pública de Importância Nacional (ESPIN) ", em razão da infecção humana pelo novo coronavírus; 
1.2. em 14/2/2020, o justificante foi nomeado Secretário Adjunto do Estado, respondendo interinamente como secretário da Sesau/RR até a data da sua exoneração em 4/5/2020;
1.3. no curto período em que esteve à frente da pasta da Saúde, não nomeou sequer um servidor, "ou seja, o quadro de servidores era o mesmo das gestões anteriores onde já havia escândalos de suposta corrupção na saúde estadual, que inclusive já estava sob investigação de uma CPI estadual" (peça 73) ;
1.4. "diante da peculiar circunstância pandêmica vivida, onde tudo é tratado como de extrema urgência", possivelmente tenha "havido algum atropelo processual na tentativa de contratação da aquisição dos ventiladores pulmonares, mas, em hipótese alguma, houve vontade de praticar ato ímprobo que incorresse nas normas da LIA";
1.5. o justificante, ao ser nomeado, tornou-se corresponsável pela condução da saúde no Estado, juntamente com o chefe do Poder Executivo estadual, "mas, os reflexos das decisões tomadas se boas seriam êxito do governador se malfadadas ou estigmatizadas seriam do requerido";
1.6. seria crucial que fosse observado, para que não houvesse injustiças, o período de aquisição dos respiradores, "que se deu no ápice da histeria mundial, fato que por si só justifica a aquisição, mesmo que com supostos atropelos processuais, afinal ou se submetia ao mercado ou pessoas morreriam";
1.7. o governador do Estado estaria ciente do plano de contingenciamento do Covid-19, " (...) todavia, quando houve a repercussão negativa (...) sobre o pagamento antecipado dos respiradores, o governador estremeceu e, em um ato covarde, expôs o requerido";
1.8. seria "incontroverso que os respiradores, naquele momento histórico/político, eram o bem de consumo mais visado no mundo, fazendo com que o preço, (que) antes no mercado não ultrapassava R$ 20.000,00 (...) , chegou a ser negociado por mais de R$ 300.000,00 (...) , em questão de poucos dias";
1.9. a empresa contratada é brasileira, fabricante e também montadora dos respiradores comprados. Era uma empresa consolidada no mercado e se responsabilizava pela garantia da assistência técnica dos produtos. Vendeu respiradores com altíssima tecnologia, modernos, com peças de reposição, assistência técnica e que estariam atuais no mercado pelos próximos cinco anos. Possuía lastro financeiro para cumprir as obrigações contratuais, "tanto que, ao ser instada nesta ação prontamente ofertou a devolução do dinheiro";
1.10. em que pese o desgaste a que foi submetido o justificante, devido às repercussões políticas e jurídicas, "ainda, sim (sic) preferiu salvar vidas e enfrentar as consequências de sua decisão do que (sic) ter em suas mãos mortes de pessoas inocentes ou de ser taxado de homicida por omissão";
1.11. o Parquet, no âmbito do Processo 1003202-12.2020.4.01.4200, que está em tramitação na 2ª Vara Federal da Seção Judiciária do Estado de Roraima, afirmou que o requerido, na condição de Secretário Estadual de Saúde, foi o ordenador de despesas, tendo assinado a Nota de Empenho 20601.0001.20.00493-7 (peça 22, p. 331) , declaração de despesa (peça 23, p. 19) , termo de ratificação de dispensa de licitação (peça 23, p. 23) , assinatura do Contrato 12/2020 (peça 24, p. 93-113) e realizado o pagamento de R$ 6.464.730,00 à empresa demandada, com fundamento no parágrafo único do art. 4º do Decreto 28.587-E, de 16/3/2020 e art. 90 do Decreto-Lei 200/1967. "De fato, tudo isso é verdade, mas, em nenhum desses atos, agiu o requerido com desonestidade, ilegalidade ou em prejuízo ao Estado";
1.12. seria necessário que fossem estendidos "os efeitos do negócio jurídico processual, após o cumprimento integral do acordo pela empresa, realizado entre a empresa e o Ministério Público Federal (,) aos requeridos, devido à perda do objeto ou ainda, da falta de pressupostos processuais de interesse de agir";
1.13. não sendo esse o entendimento, requer que a conduta do requerido seja analisada como aquela que seria "possível oferecer naquele momento singular que a humanidade vivia, observando o postulado da dignidade da pessoa humana insculpido no art. 1º, inciso III, e ainda, c/c do direito à vida caput do art. 5º da Constituição Federal de 1988, proteger a vida de sua sociedade";
1.14. "nega o requerente que tenha agido com dolo, culpa e desonestidade na contratação da compra dos equipamentos necessários para salvar vidas humanas" e "que jamais contribuiu, anuiu ou foi leniente com qualquer ato ilícito que porventura possa ter ocorrido no pequeno período em que assumiu a pasta da Saúde, requerendo a aplicação da MP 966/2020"; e
1.15. o justificante cita julgado no âmbito do REsp 414.697/RO (Rel. Ministro Herman Benjamin, Segunda Turma, julgado em 25/5/2010, DJe 16/9/2010) , destacando o seguinte trecho da respectiva ementa: "os fatos considerados (...) podem denotar somente negligência do recorrente por ter homologado a licitação, porém não se constatou dano concreto, tanto que não houve condenação ao ressarcimento. Nesse contexto, mostra-se equivocada a aplicação do art. 10 da Lei 8.429/1992".
O justificante, ao final, requer (peça 71) :
	a) "a extinção do processo por falta de interesse de agir perda de objeto (sic) ";
	b) que os efeitos do negócio jurídico processual realizado entre a empresa e os autores sejam deferidos ao defendente;
	c) seja julgada totalmente improcedente a ação;
	d) seja aplicada a "MP 966/2020, julgando improcedente a ação por falta de dolo ou erro grosseiro pela prática de atos relacionados com as medidas de enfrentamento da emergência de saúde pública decorrente da pandemia da Covid19 e combate aos efeitos econômicos e sociais decorrentes da pandemia da Covid-19"; e
	e) provar o alegado por meio de toda prova moralmente admitida no direito.
Análise:
Assinala-se que não foram apresentadas, nas razões de justificativa em exame, explicações específicas sobre os itens da audiência relacionados a cada irregularidade imputada ao responsável.
Convém ressaltar que o responsável faz menção, em alguns pontos da sua defesa, à ação civil de improbidade administrativa, na qual figura como réu, em trâmite na Justiça Federal da 1ª Região, e a outras questões relacionadas à aplicação da Lei 8.429/1992 (peças 33 a 35) . 
Contudo, a aludida ação de improbidade administrativa e a presente representação são processos autônomos, regidos por leis distintas, e, assim, a priori, não há vinculação entre as decisões sancionatórias porventura já exaradas, ou as que venham a ser adotadas, na esfera da Justiça, e as que possam ser proferidas por este Tribunal, com fulcro no art. 58, II, da Lei 8.443/1992, por exemplo.
Nesse sentido, o TCU tem manifestado o entendimento de que a independência entre as instâncias permite que uma mesma conduta seja valorada de forma diversa, em ações de natureza penal, civil e administrativa. A ação por improbidade administrativa, de natureza civil, não vincula o juízo de valor formado na seara administrativa. Apenas a sentença absolutória no juízo penal fundada no reconhecimento da inexistência material do fato tem força para repercutir no TCU e afastar a imposição de obrigações e sanções de natureza administrativa (v.g. Acórdão 344/2015-TCU-Plenário, 4.060/2010-1ª Câmara, ambos da relatoria do Ministro Walton Alencar, e 3.125/2013-TCU-Plenário, Relator Ministro Raimundo Carreiro) .
Verifica-se que o justificante assume sua responsabilidade de ter optado por manter o quadro de servidores da gestão anterior, a despeito das suspeitas de corrupção, o que está em consonância com a descrição de suas condutas apostas na matriz de responsabilização (anexo único da instrução à peça 36) , as quais foram consideradas como determinantes para a ocorrência das irregularidades em apuração, a seguir reproduzidas:
Não supervisionar adequadamente (culpa in vigilando) , na condição de dirigente máximo da Secretaria de Saúde, as ações do gestor da Coordenação Geral de Urgência e Emergência, responsável pelo desenvolvimento das ações atinentes à contratação em tela e pela organização do processo administrativo (cf. peça 21, p. 55 e p. 403; peça 22, p. 329; peça 24, p. 15 e p. 149, item 3.1) e/ou não ter escolhido o devido servidor para gerir a referida Coordenação (culpa in eligendo) .
Pertinente sublinhar, ainda no contexto em foco, que o justificante admite a responsabilidade que lhe foi atribuída pelo Ministério Público na esfera da citada ação de improbidade administrativa, ressalvando, tão somente, que não agiu com "desonestidade, ilegalidade ou em prejuízo ao Estado" ou com "dolo, culpa e desonestidade" (item 11.11) .
Concorda-se com o justificante quanto às alegações de que as ações relacionadas ao combate da pandemia em curso têm caráter de urgência (cf. itens 11.1, 11.4, 11.6 e 11.10) , contudo tal premissa não afasta a responsabilidade do gestor de agir com zelo e diligência a fim de evitar ações temerárias que possam resultar em grave dano ao erário. Nesse sentido, enquadra-se a conduta do responsável ao realizar o pagamento antecipado sem observar as condições estabelecidas no próprio Termo de Dispensa e os demais pressupostos estabelecidos na jurisprudência deste Tribunal, conforme apontado na irregularidade b.4 da audiência. 
Nesse prumo, sublinha-se que a Lei 13.979/2020 define vários requisitos a serem observados nas aquisições relacionadas ao enfrentamento da presente situação de emergência de saúde pública, entre os quais a necessidade de justificativas para contratação por valores superiores ao estimado (prevista no art.4º-E, § 3º) e para a necessidade da contratação, quantidade dos bens ou serviços a serem contratados e destinação do objeto contratado (art. 4º-E, § 1º) , não atendidos pela Sesau/RR, conforme explicitado na audiência (os dispositivos citados devem ser considerados com a redação dada pela então vigente Medida Provisória 926, de 20/3/2020, a qual foi convertida na Lei 14.035, de 11/8/2020) .
Diante do exposto, vale dizer que, mesmo diante do quadro de urgência alegado pelo justificante, deveriam ser observados os requisitos legais estabelecidos justamente para situações dessa natureza, de modo que não resta justificado o "atropelo processual" alegado (itens 11.4 e 11.6) .
Nesse contexto, ressalta-se que a Lei 13.979/2020 não autoriza, expressamente, o pagamento antecipado de despesas. Essa medida só foi autorizada por meio da Lei 14.065 (que converteu em lei a Medida Provisória 961, de 6/5/2020) , de 30/9/2020, datas de edição essas posteriores à realização do pagamento em apreço, ocorrido em 31/3/2020.
Convém salientar que a Lei 14.065/2020 estabelece algumas premissas para que a administração adote o pagamento antecipado, a exemplo de que (art. 1º, inciso II e §§ 1º e 2º) : 
essa medida represente condição indispensável para obter o bem, ou propicie significativa economia de recurso; 
essa medida seja prevista em edital ou em instrumento formal de adjudicação direta; 
seja exigida a devolução integral do valor antecipado na hipótese de inexecução do objeto, atualizado monetariamente; e 
sejam previstas cautelas aptas a reduzir o risco de inadimplência contratual.
Constata-se, assim, que a Lei 14.065/2020, editada, repisa-se, em data posterior às ocorrências em tela, porém aplicável durante o estado de calamidade pública reconhecido pelo Decreto Legislativo 6, de 20/3/2020, dispõe de premissas para pagamento antecipado semelhantes, em vários aspectos, às exigências contidas na jurisprudência desta Corte indicadas no item b.4 da audiência, acima reproduzido.
Ressalta-se que as considerações do responsável a respeito da suposta expertise e solidez da empresa CMOS Drake (item 11.9) não estão demonstradas no processo administrativo do procedimento (peças 21 a 24) .
No tocante às alegações sobre a possível corresponsabilidade do governador na "condução da saúde" no estado de Roraima e no "plano de contingenciamento" atinente ao Covid-19 (itens 11.5 e 11.7) , o defendente não apontou, objetivamente, em que, nos aspectos tratados na audiência, consistiria essa responsabilidade. Nessa linha, anota-se que não foram detectados, no caso concreto, indícios de práticas de atos de gestão por parte do chefe do Poder Executivo estadual relativos à contratação em foco.
No que tange às demais abordagens relativas ao governador sintetizadas no item 11.7, nota-se que são posicionamentos que não guardam relação com os assuntos tratados na audiência, de sorte que se avalia prescindível tecer considerações a respeito.
Entende-se também inapropriado o apelo do defendente aos postulados constitucionais da dignidade da pessoa humana e do direito à vida (item 11.13) , uma vez que não se está questionando a motivação ou a necessidade urgente, à época, da aquisição dos ventiladores pulmonares, porém as irregularidades associadas ao processo da compra mencionadas objetivamente nos itens da audiência em tela. Esse mesmo raciocínio pode ser aplicado à justificativa resumida no item 11.10, na qual o responsável associa suas ações à necessidade de salvar vidas.
Quanto às demandas apresentadas pelo justificante, não há que se falar em perda de objeto (item 12.a) , tendo em vista que não se afasta a ocorrência das irregularidades apontadas na audiência. Tampouco pode-se considerar improcedente a presente representação, considerando que o responsável não logrou êxito em afastar as irregularidades objeto da audiência (item 12.c) .
No que concerne ao pedido para que sejam aproveitados em favor do responsável os efeitos do negócio jurídico realizado entre a empresa CMOS Drake e os autores da já referida ação de improbidade administrativa (item 12.b) , essa demanda também não deve ser atendida em face das razões a seguir expostas.
Como registrado na instrução precedente, a empresa CMOS Drake do Nordeste S.A. e um dos seus sócios, Sr. Marco Aurélio Marques Félix, firmaram acordo judicial, no âmbito da Ação Civil de Improbidade Administrativa 1003202-12.2020.4.01.4200, em trâmite na Justiça Federal da 1ª Região, no sentido que os citados réus iriam providenciar a devolução do valor que a Sesau/RR pagara à referida sociedade antecipadamente, acrescido de correção monetária. Esse ressarcimento seria realizado em duas parcelas, com vencimentos em 4/9/2020 e 5/10/2020 (vide peça 36, itens 22 a 28) .
Conforme decisão judicial exarada em 25/11/2020, o referido acordo foi cumprido integralmente pelos citados réus, tendo o Estado de Roraima reconhecido a quitação integral do débito e o juiz do feito, considerando a manifestação da União, determinou "a transferência integral dos valores depositados em juízo para a conta do Fundo Estadual de Saúde" (peça 63, pp. 2/3) .
Convém ainda destacar, em relação à mencionada decisão judicial, que foi julgado parcialmente extinto o processo, com exame de mérito, somente em relação à empresa CMOS Drake do Nordeste S.A. e ao Sr. Marco Aurélio Marques Félix (reconhecida "a ausência de prática dos atos de impropriedade administrativa indicados na petição inicial por esses demandados") , devendo o feito prosseguir em relação aos demais réus (Francisco Monteiro Neto e Francisvaldo de Melo Paixão, os quais também estão arrolados como responsáveis na presente representação) .
Isso posto, observa-se que as matérias tratadas na audiência em apreço não se referem a dano a erário, até porque este não se concretizou, tendo em vista a devolução dos valores por parte da empresa CMOS Drake (e seu referido sócio) , mas sim às irregularidades decorrentes das condutas dos Srs. Francisco Monteiro Neto e Francisvaldo de Melo Paixão, especificadas na matriz de responsabilização (peça 36) .
Nesse sentido, pertinente transcrever a seguinte manifestação extraída do voto da lavra do Ministro Walton Alencar, associado ao Acórdão 1490/2020-TCU-Plenário (grifos acrescentados) :
As competências do Tribunal de Contas da União firmam-se a partir de normas de direito público, de direta extração constitucional, que impõem sua atuação sempre que houver prejuízo aos cofres públicos, ou violação flagrante de normas administrativas. A responsabilidade administrativa perante o Controle Externo não se restringe a tutelar a Administração Pública, sob o ponto de vista patrimonial, ou seja, seu escopo não se limita, pois, à recomposição do dano causado ao Erário, mas qualquer prática que violenta cânones basilares da Administração.
Nesse sentido, outorgou, a Constituição Federal, ao Tribunal de Contas da União competência expressa para aplicar as sanções previstas na Lei Orgânica do TCU, que prevê punições para condutas, mesmo sem haver prejuízo ao Erário, a exemplo das que constam do art. 58, incisos I, II, IV, V, VI e VII. Pela pertinência com a matéria tratada nestes autos, destaco a conduta prevista no inciso II: prática de ato "com grave infração à norma legal ou regulamentar de natureza contábil, financeira, orçamentária, operacional e patrimonial" (art. 58, inciso II) .
O dano material somente é requisito para uma das espécies processuais, a Tomada de Contas Especial, instaurada para apuração dos fatos, identificação dos responsáveis e quantificação do dano (art. 8º da Lei 8.443/1992) .
O agente público tem o dever ético e legal de pautar sua atuação funcional pelo que dispõe o ordenamento jurídico. Caso viole essa obrigação, ele comete ato ilícito e sujeita-se às consequências jurídicas previstas na legislação, entre elas o pagamento da multa prevista no art. 58 da Lei 8.443/1992. Se a ofensa resultar em dano aos cofres públicos, em vez da multa do art. 58, a Lei Orgânica do TCU estabelece a responsabilidade do agente de reparar o prejuízo causado pela conduta ilícita (art. 19) e o sujeita à multa proporcional ao débito (art. 57) .
Desse modo, apesar de as ações temerárias do gestor em causa e do Sr. Francisvaldo de Melo Paixão, então coordenador da CGUE/Sesau/RR, não terem se concretizado em dano ao erário, as suas condutas culposas que resultaram nas irregularidades em tela podem atrair a incidência de sanções previstas na Lei 8.443/1992, considerando o aludido posicionamento deste Tribunal.
Ressalta-se que o alegado negócio jurídico estabelecido na órbita da citada ação judicial não favoreceu, pelo menos de imediato, os citados responsáveis, dado que o processo prossegue para apreciação dos atos de improbidade administrativa que lhes foram imputados pelos autores da ação, conforme supramencionado.
Portanto, não é cabível o atendimento da demanda em apreço do justificante (item 12.b) .
Quanto ao pedido de que seja aplicada a "MP 966/2020, julgando improcedente a ação por falta de dolo ou erro grosseiro" (item12.d) , tem-se a consignar que a referida medida provisória, editada em 13/5/2020, teve seu prazo de vigência encerrado em 10/9/2020, conforme Ato Declaratório do Presidente da Mesa do Congresso Nacional 123, de 21/9/2020.
De outra parte, a possível responsabilização do defendente relativamente aos indícios de irregularidades abordados na audiência em comento tem respaldo no art. 28 da Lei de Introdução às Normas do Direito Brasileiro (LINDB) , cujo teor prescreve que "o agente público responderá pessoalmente por suas decisões ou opiniões técnicas em caso de dolo ou erro grosseiro". 
Independentemente da caracterização de dolo do responsável em relação às irregularidades imputadas na audiência, as evidências nos autos revelam a ocorrência de erro grosseiro do gestor, que é o decorrente "de uma grave inobservância de um dever de cuidado, isto é, que foi praticado com culpa grave" (Acórdão 2391/2018-TCU-Plenário, rel. Min. Benjamin Zymler) , consoante apontado na análise de culpabilidade constante da matriz de responsabilização (anexo único da instrução à peça 36) , especialmente pelo pagamento antecipado, sem qualquer justificativa e sem o estabelecimento de qualquer garantia, do valor de R$ 6.464.730,00 à empresa CMOS Drake, em afronta ao art. 62 da Lei 4.320/1964 e em desacordo com as condições de pagamento estabelecidas no item 14 do Termo de Dispensa (peça 21, p. 39/41) .
Por fim, o justificante requer "provar o alegado por meio de toda prova moralmente admitida no direito" (item 12.e) . Sobre esse pedido, tem-se que o momento processual adequado para essa apresentação de provas é justamente por ocasião de suas razões de justificativa (art. 12, III, da Lei 8.443/1992) . Nesse sentido, anota-se que o defendente anexou a documentação que entendeu pertinente para comprovar as suas alegações (peças 72 a 76) e não indicou qualquer impossibilidade de juntar algum outro documento necessário para sua defesa.
Considerando que o Regimento Interno/TCU faculta à parte a juntada de documentos novos no prazo que decorre desde a constituição do processo até o término da etapa de instrução (art. 160, §1º) , não se faz necessário promover algum tipo de encaminhamento em relação à solicitação do justificante em tela.
Em conclusão, diante das análises acima, considerando as premissas estabelecidas no art. 22 da LINDB, e ainda considerando que o justificante não enfrentou objetivamente as questões abordadas na audiência, propõe-se ao relator:
rejeitar integralmente as razões de justificativa apresentadas pelo Sr. Francisco Monteiro Neto em relação a todos os itens da audiência;
aplicar ao Sr. Francisco Monteiro Neto a multa prevista no art. 58, inciso II, da Lei8.443/1992;
declarar o Sr. Francisco Monteiro Neto, nos termos do art. 60 da Lei8.443/1992, inabilitado para o exercício de cargo em comissão ou função de confiança no âmbito da Administração Pública.
F.2. Exame da audiência do Sr. Francisvaldo de Melo Paixão:
A audiência do Sr. Francisvaldo de Melo Paixão, então Coordenador Geral de Urgência e Emergência da Secretaria de Estado da Saúde de Roraima, foi realizada por meio do Ofício 68.116/2020-TCU/Seproc (peça 41) , relativas aos seguintes indícios de irregularidades, descritos no item 46.2 da instrução à peça 36:
b.1) O termo contratual não foi assinado pelo representante da contratada (peça 24, p. 93-113) , de modo que não resta caracterizado o caráter formal da contratação exigido no art. 4º, parágrafo único, no art. 60, parágrafo único, e no art. 62, caput, da Lei 8.666/1993;
b.2) Inexistência da justificativa prevista no art.4º-E, §3º, da Lei 13.979/2020 para contratação por valores superiores ao estimado, considerando que o valor estimado para a aquisição foi de R$ 20.950,00 por aparelho, enquanto o valor unitário proposto pela empresa foi de R$ 226.000,00;
b.3) Ausência de justificativas atinentes à necessidade da contratação, à quantidade dos bens ou serviços a serem contratados, à destinação do objeto contratado, em desacordo com o art. 4º-E, §1º, da Lei 13.979/2020;
b.4) Pagamento antecipado das despesas, em desacordo com o art. 62 da Lei 4.320/1964 e com as condições de pagamento estabelecidas no item 14 do Termo de Dispensa (peça 21, p. 39-41) . Constatou-se, ainda, a ausência: (i) de qualquer justificativa para o pagamento antecipado, (ii) do parâmetro utilizado para o cálculo do valor despendido, (iii) da previsão dessa forma de pagamento em documentos relativos ao procedimento em tela, (iv) de estudo fundamentado comprovando a real necessidade e economicidade da medida e (v) do estabelecimento de garantias específicas e suficientes, que resguardassem a Administração dos riscos inerentes à operação, em desacordo com a jurisprudência do TCU (v.g Acórdão 1341/2010-TCU-Plenário e 2.565/2007-TCU-1ª Câmara) ;
A matriz de responsabilização, anexo à instrução de peça 36, atribui as seguintes condutas, nexo de causalidade e culpabilidade em relação ao responsável Francisvaldo de Melo Paixão:
Irregularidade b.1
	Conduta
	Deixar, na condição de gestor responsável pelo planejamento e desenvolvimento da contratação em apreço, assim como pela organização do respectivo processo administrativo (cf. peça 21, p. 55; peça 22, p. 329; peça 24, p. 15 e p. 149, item 3.1) , de promover a devida formalização do ato administrativo em questão ou, pelo menos, de supervisionar adequadamente as ações administrativas da Coordenação que geria.

	Nexo causal
	A conduta, omissiva ou comissiva, mencionada possibilitou a perpetração da irregularidade relatada.

	Culpabilidade
	O responsável agiu com evidência de culpa grave ao negligenciar a verificação da regularidade do ato administrativo em tela, na condição de gestor responsável pelo planejamento e desenvolvimento da contratação em apreço, assim como pela organização do respectivo processo administrativo (cf. peça 21, p. 55; peça 22, p. 329; peça 24, p. 15 e p. 149, item 3.1) . Ademais, a Controladoria-Geral do Estado de Roraima relatou que o responsável deixou de encaminhar o processo administrativo referente à contratação em foco para setores da Secretaria de Saúde que atuam no controle e aperfeiçoamento dos processos, assim como à Procuradoria Geral do Estado para análise jurídica da contratação (peça 24, p. 149, item 3.1) , de modo que era esperada conduta diversa da descrita, assim como não é possível afirmar que ocorreu a boa-fé do responsável.

Irregularidade b.2
	Conduta
	Deixar, na condição de gestor responsável pelo planejamento e desenvolvimento da contratação em apreço, assim como pela organização do respectivo processo administrativo (cf. peça 21, p. 55; peça 22, p. 329; peça 24, p. 15 e p. 149, item 3.1) , de apresentar as justificativas descritas ou, pelo menos, de supervisionar adequadamente as ações administrativas da Coordenação que geria..

	Nexo causal
	A conduta, omissiva ou comissiva, descrita possibilitou a perpetração da irregularidade relatada.

	Culpabilidade
	O responsável agiu com evidência de culpa grave ao negligenciar a verificação da regularidade do ato administrativo em tela, na condição de gestor responsável pelo planejamento e desenvolvimento da contratação em apreço, assim como pela organização do respectivo processo administrativo (cf. peça 21, p. 55; peça 22, p. 329; peça 24, p. 15 e p. 149, item 3.1) . Ainda, a Controladoria-Geral do Estado de Roraima relatou que o responsável deixou de encaminhar o processo administrativo referente à contratação em foco para setores da Secretaria de Saúde que atuam no controle e aperfeiçoamento dos processos, assim como à Procuradoria Geral do Estado para análise jurídica da contratação (peça 24, p. 149, item 3.1) , de modo que era esperada conduta diversa da descrita, assim como não é possível afirmar que ocorreu a boa-fé do responsável.

Irregularidade b.3
	Conduta
	Deixar de verificar, na condição de gestor responsável pelo planejamento e desenvolvimento da contratação em apreço, assim como pela organização do respectivo processo administrativo (cf. peça 21, p. 55; peça 22, p. 329; peça 24, p. 15 e p. 149, item 3.1) e, especificamente, responsável pela aprovação do Termo de Referência da contratação (no caso concreto, intitulado "Termo de Dispensa") , a existência dos referidos elementos básicos que deveriam compor o citado Termo.

	Nexo causal
	A conduta, omissiva ou comissiva, descrita possibilitou a perpetração da irregularidade relatada.

	Culpabilidade
	O responsável agiu com evidência de culpa grave ao negligenciar a verificação da regularidade do ato administrativo em tela, na condição de gestor responsável pelo planejamento e desenvolvimento da contratação em apreço, assim como pela organização do respectivo processo administrativo e, particularmente, pela aprovação do Termo de Dispensa (cf. peça 21, p. 55; peça 22, p. 329; peça 24, p. 15 e p. 149, item 3.1) . Ainda, a Controladoria-Geral do Estado de Roraima relatou que o responsável deixou de encaminhar o processo administrativo referente à contratação em foco para setores da Secretaria de Saúde que atuam no controle e aperfeiçoamento dos processos, assim como à Procuradoria Geral do Estado para análise jurídica da contratação (peça 24, p. 149, item 3.1) , de modo que era esperada conduta diversa da descrita, assim como não é possível afirmar que ocorreu a boa-fé do responsável.

Irregularidade b.4
	Conduta
	Deixar de verificar, na condição de gestor responsável pelo planejamento e desenvolvimento da contratação em apreço, assim como pela organização do respectivo processo administrativo (cf. peça 21, p. 55; peça 22, p. 329; peça 24, p. 15 e p. 149, item 3.1) a existência dos referidos requisitos necessários para a excepcionalidade de pagamento antecipado, caso fosse justificável tal ato.

	Nexo causal
	A conduta, omissiva ou comissiva, descrita possibilitou a perpetração das irregularidades relatadas.

	Culpabilidade
	O responsável agiu com evidência de culpa grave ao negligenciar a verificação da regularidade do ato administrativo em tela, na condição de gestor responsável pelo planejamento e desenvolvimento da contratação em apreço, assim como pela organização do respectivo processo administrativo (cf. peça 21, p. 55; peça 22, p. 329; peça 24, p. 15 e p. 149, item 3.1) . Ainda, a Controladoria-Geral do Estado de Roraima relatou que o responsável deixou de encaminhar o processo administrativo referente à contratação em foco para setores da Secretaria de Saúde que atuam no controle e aperfeiçoamento dos processos (peça 24, p. 149, item 3.1) , de modo que era esperada conduta diversa da descrita, assim como não é possível afirmar que ocorreu a boa-fé do responsável.

Razões de justificativa do responsável:
Registra-se que a audiência do Sr. Francisvaldo de Melo Paixão contemplou os mesmos indícios de irregularidades imputados ao Sr. Francisco Monteiro Neto, então Secretário da Sesau/RR.
O Sr. Francisvaldo de Melo Paixão foi notificado regularmente, nos termos do art. 179, II, do Regimento Interno/TCU (peças 38 e 44) . Transcorrido o prazo regimental fixado, o referido responsável não apresentou suas razões de justificativa quanto às irregularidades verificadas, razão por que foi considerado revel pelo Tribunal, para todos os efeitos, dando-se prosseguimento ao processo, de acordo com o art. 12, § 3º, da Lei 8.443/1992.
Entretanto, em 26/4/2021, o referido responsável veio aos autos pedir prorrogação do prazo findo inicialmente em 27/1/2021 (peças 83, 94 e 113) , tendo sido concedida pelo relator a prorrogação solicitada, nos termos da peça 115. 
Em 11/5/2021, o responsável Francisvaldo de Melo Paixão apresentou suas razões de justificativas (peças 116 a 133 e 135) , portanto deixou de ser considerado revel.
Inicialmente, consigna-se que o responsável em suas razões de justificativas (peça 116) apresentou uma série de 14 fatos sem especificar a qual item da audiência estava se referindo, de modo que esses fatos serão a seguir resumidos conjuntamente:
1.16. Fato 1: que elaborou, a pedido do então Secretário de Saúde Francisco Monteiro, uma planilha em Excel com a relação dos equipamentos que necessitavam ser adquiridos para solucionar problemas de muitos equipamentos hospitalares que não estavam funcionando, ou que apresentavam mal funcionamento, seja por falta de manutenção, ou mesmo por já estarem obsoletos, e também para atender ao Covid-19;
1.17. Fato 2: que enviou um e-mail para a empresa vencedora do Pregão Eletrônico 19/2019, LESTUNG EQUIPAMENTOS LTDA, solicitando a entrega imediata dos equipamentos, 50 ventiladores mecânicos, devido à necessidade urgente decorrente da pandemia e se haveria interesse em entregar mais unidades;
1.18. Fato 3: que o Ministério da Saúde emitiu Ofício 45/2020/CGIES/DLOG/SE/MS, para a empresa LESTUNG EQUIPAMENTOS LTDA, solicitando todos os equipamentos produzidos pela empresa, incluindo os 50 ventiladores pulmonares adquiridos por licitação pelo Estado de Roraima;
1.19. Fato 4: que havia dificuldade em tramitar processos para análise por falta de servidores e instruir sobre a dispensa de licitação, em razão da publicação dos Decretos 28.587-E e 28.635-E, em 16/3/2020 e 22/3/2020, respectivamente, os quais disciplinam as atividades do Poder Executivo nas Repartições Públicas;
1.20. Fato 5: que no dia 24/3/2020 a empresa LESTUNG EQUIPAMENTOS LTDA, responde o e-mail informando da impossibilidade de atender a demanda devido à solicitação do Ministério da Saúde (Ofício 45/2020/CGIES/DLOG/SE/MS) ; que no mesmo dia foi surpreendido ao ficar sabendo que um suposto representante da empresa FEMAX deixou na Coordenação de Urgência e Emergência propostas para aquisição de ventiladores pulmonares da empresa CMOS Drake, entre outras propostas de aquisição de equipamentos; que no dia 25/3/202 foi solicitada pelo então Secretário Francisco Monteiro a abertura de Processo para a aquisição de ventiladores pulmonares e outros itens para atender às necessidades do Estado de Roraima frente à pandemia do Covid-19;
1.21. Fato 6: que no dia 26/3/2020, o referido representante da FEMAX começa a cobrar agilidade no processo dos ventiladores pulmonares; que às 17 horas foi chamado no Gabinete do Secretário para ser cobrado de maior celeridade no processo de compra;
1.22. Fato 7: que no dia 27/3/2020 entrou em contato com o representante da empresa RIO MEDI, que possuía contrato de serviços de manutenção de Monitores Multiparametros, para saber se a empresa também fornecia os equipamentos ventiladores pulmonares; que recebeu a resposta da empresa somente no dia 31/3/2020, com as especificações e o valor unitário de R$ 64.500,00 para a compra de ventiladores pulmonares;
1.23. Fato 8: que no dia 27/3/2020 o Secretário Francisco Monteiro enviou mensagens informando que a Secretaria de Saúde iria adquirir 30 (trinta) ventiladores pulmonares da empresa CMOS Drake e que a entrega seria feita até a quarta-feira (1º/4/2020) ; que em 30/3/2020, à noite, foi chamado ao gabinete do Secretário Francisco Monteiro, onde já estavam presentes o Controlador do Estado/CGE, o Procurador Adjunto da Procuradoria do Estado/PGE e o Governador do Estado, Sr. Antônio Denarium, e que o Governador solicitou todos os processos emergenciais abertos, o que foi atendido imediatamente;  
1.24. Fato 9: que em 31/3/2020 encaminhou o Memorando SESAU/CGUE/MEMO 326/2020, solicitando a cotação dos itens de referido processo (Folhas 398/399) ; que às 12h11 recebeu a cotação de ventiladores pulmonares da empresa RIO MEDI, informando a especificação e valores para a entrega de 80 equipamentos ao custo de R$ 64.900,00 cada unidade; que imediatamente informou ao então Secretário Francisco Monteiro que havia opções mais vantajosas para a Administração Pública; que, em resposta, o Secretário Francisco Monteiro preferiu seguir e pagar adiantado para a empresa CMOS Drake, mencionando que preferiria pagar para uma empresa com a qual já tinha conhecimento dos serviços prestados e que teria garantia nacional;
1.25. Fato 10: que em 1º/4/2020 encaminhou o Termo de Ratificação de Dispensa de Licitação do Processo 20601.001823/20-53 (folha 411/412) para a Coordenação Geral de Gestão do Trabalho e da Educação em Saúde/CGTES, para que os mesmos despachassem com o Secretário e enviassem para a Publicação junto à Imprensa Oficial; que todos os atos dos processos eramencaminhados primeiramente à CGTES para fins de controle e em seguida a CGTES despachava com o Secretário de Saúde e posteriormente encaminhava para a Imprensa Oficial para publicação; que alguns atos não constam do processo físico, a exemplo da Portaria 378-SESAU/2020, que designa os servidores como fiscais do processo; que chama atenção o documento DECISÃO de Pagamento elaborado pelo FUNDES, onde o Secretário assina sabendo que não há Liquidação da Despesa da Nota Fiscal pela Controladoria Geral do Estado/CGE; que, se existe um Termo da Ratificação, então deveria existir a publicação da dispensa;
1.26. Fato 11: que no dia 14/4/2020 começou as tratativas para a entrega dos 50 ventiladores pulmonares da empresa LESTUNG EQUIPAMENTOS LTDA, o que se concretizou com a retirada dos equipamentos no dia 18/4/2020; que ficou à frente da Coordenação por 45 dias, do dia 27/2/2020 a 2/4/2020 como substituto e do dia 1º/4/2020 a 16/4/2020 como interino; que nunca passara por tantas situações e de intensas cobranças em 28 anos de serviço público;
1.27. Fato 12: que por várias vezes tentou entrar contato com o Controlador da Controladoria Geral do Estado, que respondia que iria procurá-lo quando fosse falar com o Secretário (da Sesau/RR) , mas que nunca obteve retorno; que entrou em contato com outra servidora da Controladoria sobre o procedimento dos processos para apreciação, mas que foi orientado a falar com o Controlador, dado que os servidores estavam trabalhando em home office;
1.28. Fato 13: que somente no dia 13/4/2020 a Procuradoria Geral do Estado, por meio do Ofício 737/2020-CONSULTORIA JURIDICA/PGE/RR/SESAU, encaminhou parecer com orientações para dispensa de licitações para aquisição de bens, serviços e insumos de saúde destinados ao enfretamento da pandemia do Covid-19;
1.29. Fato 14: que matéria publicada no Jornal Folha de Boa Vista consta menção da então Diretora Financeira do Fundo Estadual de Saúde/SESAU a respeito de documento autorizando pagamento antecipado pelos respiradores, assinado pelo então Secretário de Saúde Francisco Monteiro; que foi exonerado em 16/4/2020 pelo fato de se negar a abrir novos processos parabeneficiar políticos com ligação com empresas e com o próprio Secretário da Saúde àépoca; que procurou um servidor da Agência Brasileira de Inteligência/ABIN, que o direcionou à Policia Federal no dia 24/4/2020, e que no dia 28/4/2020 foi recepcionado naquela unidade.
Ao final da sua manifestação (peça 116, p. 11) , o responsável ainda apresentou um quadro resumido em que registra as seguintes razões de justificativas para cada uma das quatro irregularidades imputadas na audiência:
	Indícios de irregularidade
	Razões de Justificativas do responsável

	b.1) 
	"Inicialmente eram 50 (cinquenta) Ventiladores Mecânicos e não 30, devido aos valores serem muito altos foram subtraídos 20, expliquei ao Secretário que estava tratando com a Empresa LESTUNG a entrega de 50 (cinquenta) do Processo 20601.003060/18-70 e recuperando outros 26 Aparelhos que estavam faltando Células de O2. Ouve ai uma divergência inicial sobre a quantidade pois não tínhamos esse recurso R$ 11.300.000,00 (Onze milhões e trezentos mil reais) para Empenhar (folha 356) ."

	b.2) 
	"Diante do Pagamento adiantado feito pelo Ordenador de Despesa com a sua própria senha no sistema do Banco do Brasil e sabendo que o Processo não teve a Liquidação da Despesa Nota Fiscal pela Controladoria Geral do Estado/CGE, assinado pelo então Secretário documento DECISÃO de Pagamento, diante desses fatos Eu não tinha como Justificar esse erro de Contratação pois nunca tinha visto na Administração Pública pagar antes de receber."

	b.3) 
	"A Justificativa para Aquisição dos Equipamentos para COMBATE A PANDEMIA COVID-19 esta acostada no Termo de Dispensa, o qual contempla vários itens Volume 1 páginas 17/36."

	b.4) 
	"Como mencionado, Eu não era Ordenador de Despesas e não efetuei a antecipação do pagamento das despesas. Quando não há Liquidação da Despesa Nota Fiscal pela Controladoria Geral do Estado/CGE o Secretário autoriza por sua responsabilidade. Existe no Fundo Estadual de Saúde em Roraima um documento DECISÃO de Pagamento autorizado e assinado pelo Secretário de Saúde."

 Análise:
Em relação à irregularidade indicada no item b.1 da audiência, que consiste na não observância do caráter formal da contratação, em razão da falta de assinatura do termo contratual (peça 24, p. 93-113) pela empresa contratada, em afronta ao disposto no art. 4º, parágrafo único, no art. 60, parágrafo único, e no art. 62, caput, todos da Lei 8.666/1993, forçoso concluir que a manifestação do Sr. Francisvaldo de Melo Paixão em nada afasta sua responsabilidade pelo fato a ele imputado. 
Trata-se, assim, de um histórico de fatos que apenas corrobora a irregularidades apontadas por ocasião da audiência.
Nos autos do processo 20601.XXX.823120-XX, relativo à aquisição dos ventiladores pulmonares, entre outros materiais, pela Sesau/RR, consta a minuta do Contrato 12/2020-CGUE (peça 24, pp. 93/113) , sendo contratada a empresa CMOS Drake, que tem por objeto a dispensa de licitação para aquisição de 30 ventiladores pulmonares. 
A referida minuta contratual está assinada apenas pelo então Secretário da Sesau/RR, Sr. Francisco Monteiro Neto, porém, apesar de constar como assinada em 31/3/2020, esta minuta foi inserida no processo administrativo do procedimento somente em 29/4/2020 (peça 24, p. 47) .
Sem dúvida, foi realizada a contratação da empresa CMOS Drake, para a aquisição de 30 ventiladores pulmonares, tendo o pagamento sido realizado antecipadamente conforme o comprovante de transferência bancária do Fundo Estadual de Saúde de Roraima à empresa (peça 51) , na data de 31/3/2020, no valor de R$ 6.464.730,00.
Entretanto, tal contratação ocorreu sem haver o termo contratual assinado por ambas as partes, e sem a necessária publicação do instrumento contratual, violando o caráter formal da contratação, tudo isso em afronta ao disposto no art. 4º, parágrafo único, no art. 60, parágrafo único, e no art. 62, caput, todos da Lei 8.666/1993.
Nesse aspecto, o parágrafo único do art. 61 da Lei 8.666/1993 é bastante claro: "A publicação resumida do instrumento de contrato ou de seus aditamentos na imprensa oficial, que é condição indispensável para sua eficácia, será providenciada pela Administração até o quinto dia útil do mês seguinte ao de sua assinatura, para ocorrer no prazo de vinte dias daquela data, qualquer que seja o seu valor, ainda que sem ônus, ressalvado o disposto no art. 26 desta Lei."
 Nesse ponto, resta comprovada a conduta irregular do Sr. Francisvaldo de Melo Paixão, pois, na condição de gestor responsável pelo planejamento e desenvolvimento da contratação em apreço, assim como pela organização do respectivo processo administrativo 20601.XXX.823120-XX (cf. peça 21, p. 55; peça 22, p. 329; peça 24, p. 15 e p. 149, item 3.1) , deixou de promover a devida formalização da minuta do Contrato 12/2020-CGUE.
Assim, propõe-se a rejeição das razões de justificativas do Sr. Francisvaldo de Melo Paixão em relação à irregularidade indicada no item b.1 da audiência.
A irregularidade indicada no item b.2 da audiência consiste na inexistência da justificativa para contratação por valores superiores ao estimado, considerando que o valor estimado para a aquisição foi de R$ 20.950,00 por aparelho, enquanto o valor unitário proposto pela empresa foi de R$ 226.000,00 (peça 40, c/c peça 36, item 46.2, "b.2") , em afronta ao disposto no art.4º-E, §3º, da Lei 13.979/2020. 
Não se desconhece que a Lei 13.979, de 6/2/2020, em seu art.4º-E, §3º, com a redação dada pela então vigente Medida Provisória 926, de 20/3/2020, depois convertida na Lei 14.035, de 11/8/2020, a seguir transcrito, permite, sob certas condições, a aquisição por valores superiores decorrentes de oscilações ocasionadas pela variação de preços de mercado:
Art. 4º-E.  Nas aquisições ou contratações de bens, serviços e insumos necessários ao enfrentamento da emergência de saúde pública de importância internacional de que trata esta Lei, será admitida a apresentação de termo de referência simplificado ou de projeto básico simplificado.  (Incluído pela Lei nº 14.035, de 2020) 
§1º  O termo de referência simplificado ou o projeto básico simplificado referidos no caput deste artigo conterá:  (Incluído pela Lei nº 14.035, de 2020) 
 (...) 
VI - estimativa de preços obtida por meio de, no mínimo, 1 (um) dos seguintes parâmetros:  (Incluído pela Lei nº 14.035, de 2020) 
 (...) 
§3º  Os preços obtidos a partir da estimativa de que trata o inciso VI do § 1º deste artigo não impedem a contratação pelo poder público por valores superiores decorrentes de oscilações ocasionadas pela variação de preços, desde que observadas as seguintes condições:  (Incluído pela Lei nº 14.035, de 2020) 
I - negociação prévia com os demais fornecedores, segundo a ordem de classificação, para obtenção de condições mais vantajosas; e  (Incluído pela Lei nº 14.035, de 2020) 
II - efetiva fundamentação, nos autos da contratação correspondente, da variação de preços praticados no mercado por motivo superveniente.  (Incluído pela Lei nº 14.035, de 2020) 
No caso concreto da compra dos ventiladores pulmonares, no âmbito do processo 20601.01823/20-53, o valor estimado para a aquisição foi de R$ 20.950,00 por aparelho (peça 23, p. 27 e 61) , enquanto o valor unitário proposto pela empresa CMOS Drake foi de R$ 226.000,00 (peça 22, p. 325) , ou seja, um valor da ordem de 979% superior ao valor estimado a partir de pesquisa de mercado.
Ainda que se considere o momento de alta de preços do mercado em função da escassez de ventiladores pulmonares, em razão da rápida elevação da demanda por parte dos entes federativos e de outras entidades nas circunstâncias da pandemia do Covid-19, verifica-se nos autos, na mesma ocasião, a cotação em 31/3/2020 da empresa RIO MEDI para a entrega de 80 equipamentos no valor de R$64.900,00 cada unidade (peça 127) , em atendimento ao pedido do responsável. 
Nota-se que o valor proposto pela empresa RIO MEDI era o triplo do valor estimado para aquisição no âmbito do processo 20601.01823/20-53, porém representava apenas 29% do valor proposto pela empresa CMOS Drake.
Alega o responsável que, em 31/3/2021, deu ciência ao então Secretário Francisco Monteiro Neto da existência da cotação da empresa RIO MEDI para entrega de 80 equipamentos no valor de R$ 64.900,00 cada unidade, mas que o Secretário preferiu manter a decisão de adquirir os ventiladores pulmonares fornecidos pela empresa CMOS Drake (peça 116, Fato 9) , a despeito da diferença de preço dos equipamentos, sob o argumento de que preferiria pagar para uma empresa com a qual já tinha conhecimento dos serviços prestados e que teria garantia nacional.
Embora não exista comprovação dessa alegação do responsável, constata-se nas razões de justificativa do então Secretario Francisco Monteiro Neto (peça 71) o argumento em favor da contratação da empresa CMOS Drake por ser uma empresa brasileira, consolidada no mercado e que se responsabilizava pela garantia da assistência técnica dos produtos (item 5.8 da instrução à peça 78) , o que coincide e dá credibilidade à alegação do responsável Francisvaldo de Melo Paixão.
Nota-se ainda, se autêntica a prova acostada aos autos pelo justificante Francisvaldo de Melo Paixão à peça 126 (cópia de tela de aplicativo com troca de mensagens com o então Secretário da Sesau/RR) que a decisão de adquirir 30 ventiladores pulmonares da empresa CMOS Drake fora tomada pelo então Secretário Francisco Monteiro Neto e comunicada ao justificante em 27/3/2020, a despeito da extraordinária e injustificada superioridade de 979% do preço da proposta da empresa CMOS Drake em relação ao preço estimado para contratação.
Desse modo, considerando que o responsável justificante buscou e obteve cotação de ventilador pulmonar em valor corresponde a 29% da proposta da empresa CMOS Drake e que apenas ao Secretário Francisco Monteiro Neto deve ser atribuída a autoria da tomada de decisão de aceitar injustificadamente a proposta dessa empresa por valor superior em 979% ao valor estimado da contratação e três vezes superior a outra oferta disponível, propõe-se ao relator excluir a responsabilidade do Sr. Francisvaldo de Melo Paixão em relação à irregularidade constante do item b.2 da audiência.
Em relação à irregularidade indicada no item b.3 da audiência, que consiste na ausência de justificativas atinentes à necessidade da contratação, à quantidade dos bens ou serviços a serem contratados, à destinação do objeto contratado, em afronta ao disposto no art.4º-E, §1º, da Lei 13.979/2020, aduz o responsável (peça 116, p. 11) no sentido de que a justificativa para aquisição dos ventiladores pulmonares para fins de combate à pandemia Covid-19 está acostada no Termo de Dispensa (peça 21, pp. 33/71) .
De fato, consta no item 3 do Termo de Dispensa (peça 21, p.33) a necessidade de aquisição de materiais e equipamentos para fazer frente à pandemia do Covid-19, que assolava o Estado de Roraima. Entre os equipamentos listados para aquisição, localiza-se no item 20 da tabela constante no Anexo I do referido Termo de Dispensa, a previsão de aquisição de 30 ventiladores pulmonares (peça 21, p. 63) .
Portanto, considerando a situação emergencial pandêmica que desafiava os gestores da Secretaria de Saúde estadual, pode-se considerar que não restou configurada a afronta ao disposto no art.4º-E, §1º, da Lei 13.979/2020, merecendo ser acolhidas as razões de justificativa do responsável em relação à irregularidade indicada no item b.3 da audiência.
Em relação à irregularidade indicada no item b.4 da audiência, que consiste essencialmente no indevido pagamento antecipado das despesas, em afronta ao disposto no art. 62 da Lei 4.320/1964 e em desacordo com as condições de pagamento estabelecidas no item 14 do Termo de Dispensa (peça 21, p. 39/41) , há de se destacar que o ordenador de despesa é o Secretário Francisco Monteiro Neto, conforme a Nota de Empenho 20601.0001.20.00493-7 (peça 53) , no valor de R$ 6.780.000,00, com vistas à aquisição de 30 unidades de ventilador pulmonar da empresa CMOS Drake.
Ainda, é de autoria do Secretário Francisco Monteiro Neto a assinatura da declaração de despesa (peça 23, p. 19) , do termo de ratificação de dispensa de licitação (peça 23, p. 23) , assinatura do Contrato 12/2020 (peça 24, p. 93/113) e realização do pagamento de R$ 6.464.730,00 à empresa CMOS Drake, tendo o Secretário reconhecido e confirmado esses fatos em suas razões de justificativa (peça 71, p. 5) .
Portanto, propõe-se ao relator excluir a responsabilidade do Sr. Francisvaldo de Melo Paixão em relação à irregularidade constante do item b.4, objeto da audiência realizada, tendo em vista que a decisão quanto ao indevido pagamento antecipado no valor R$ 6.464.730,00 à empresa CMOS Drake, em desacordo com as condições estabelecidas no item 14 do Termo de Dispensa (peça 21, pp. 33/71) é de autoria apenas do Secretário da Sesau/RR à época, Sr. Francisco Monteiro Neto, (cf. itens 18 a 22 da instrução à peça 78) , na qualidade de ordenador de despesa, não sendo da alçada do gestor da Coordenação Geral de Urgência e Emergência tomar tal decisão de pagamento.
F.3. Exame da oitiva da empresa  CMOS Drake do Nordeste S.A.:
A oitiva da empresa CMOS Drake foi realizada por meio do Ofício 68.117/2020-TCU/Seproc (peça 42) , nos seguintes termos, descritos no item 46.3 da instrução à peça 36:
46.3.	realizar, nos termos do art. art. 250, V, do Regimento Interno/TCU, a oitiva da sociedade empresária CMOS Drake do Nordeste S.A. (CNPJ 03.620.716/0001-80) , para, no prazo de quinze dias, manifestar-se, caso queira, sobre os fatos constantes no subitem 46.2, "b.1", "b.2" e "b.4" retro e, particularmente sobre o seguinte ponto:
	a) a empresa CMOS Drake do Nordeste S.A., não obstante ter recebido pagamento antecipado no valor de R$ 6.464.730,00, não cumpriu o prazo de entrega que estipulou na sua proposta (sessenta dias após a confirmação do pagamento - peça 22, p. 327) ou o prazo de entrega que, implicitamente, anuiu, constante do item 6 do Termo de Dispensa e da ordem de fornecimento (40% dos itens entregues em até cinco dias corridos e 60% de forma fracionada em até trinta dias - peça 21, p. 35; peça 22, p. 329) , em possível descumprimento do art. 54, § 2º, da Lei 8.666/1993, nem efetuou a devolução do mencionado montante, vindo a fazê-lo somente na esfera da Ação Civil de Improbidade Administrativa 1003202-12.2020.4.01.4200, em que figuram como autores o Estado de Roraima e a União Federal;
Manifestação da empresa CMOS Drake:
Em sua manifestação à peça 47, na seção "Dos fatos", a CMOS Drake apresenta um histórico das negociações que empreendeu com a Sesau/RR para o fornecimento dos respiradores mecânicos, do qual foram destacadas as seguintes situações, conforme se depreende da documentação anexada às razões de justificativa:
1.30. em 24/3/2020, a empresa teria recebido a solicitação para apresentação de proposta comercial ao Estado de Roraima, cujo objeto seria o fornecimento de 50 respiradores mecânicos; na mesma data, a empresa teria encaminhado a sua oferta para o endereço eletrônico urgenciaeemergenciarr@gmail.com. O valor unitário do item seria de R$ 226.000,00, com pagamento integral e antecipado e prazo de entrega de 45 a 60 dias (peça 48) ;
1.31. em 27/3/2020, a empresa teria recebido a Nota de Empenho 20601.0001.20.00474-0, encaminhada por meio do Ofício 157/2020 da Sesau/RO, o qual fazia menção a prazo de entrega sem correlação com a proposta comercial apresentada (peça 49) . Em 30/3/2020, o referido empenho foi cancelado (peça 50) ;
1.32. em 31/3/2020, a empresa recebeu em sua conta corrente um depósito no valor de R$ 6.467.730,00 (peça 51) . Em 1º/4/2020, a Coordenadoria Geral de Urgência e Emergência (CGUE) , por e-mail, solicitou a retificação (do quantitativo constante) da proposta comercial 50 para 30 unidades de respiradores pulmonares (peça 58, pp. 13/14) ;
1.33. em 2/4/2020, a empresa solicitou e recebeu novo emprenho concernente a 30 unidades de respiradores mecânicos (peça 53) , "sem qualquer ressalva ao prazo de entrega, ou seja, anuindo com o prazo assinalado na proposta comercial". Em 6/4/2020 (peça 58, p. 13) , a empresa enviou a proposta comercial com a retificação do quantitativo (peça 52) , mantendo as condições iniciais já ofertadas (pagamento integral do valor - já realizado em 30/3/2020 - e prazo de entrega de 60 dias, contados da confirmação do pagamento) ;
1.34. em 15/4/2020, a empresa teria recebido contrato administrativo (peça 54) , cujas condições gerais de aquisição estariam em total dissonância com o ofertado na proposta comercial. Nessa mesma data, a empresa teria solicitado a adequação dos termos contratuais às condições da citada proposta (peça 58, pp. 12/13) ;
1.35. em 16/4/2020, a empresa devolveu o mencionado contrato administrativo, com as devidas observações de adequação (peça 55) . Em resposta, a CGUE informou "...o contrato é igual para todos (...) . O prazo, você pode pedir prorrogação. O pagamento, você me encaminha um documento, igual aquele que vc havia me mandado só que no valor da nova proposta dos 30 ventiladores sobre a solicitação de pagamento imediato e a justificativa" (peça 58, p. 11) ;
1.36. em 17/4/2020, a empresa encaminhou pedido de prorrogação de prazo, não objetivando elastecer o vencimento, mas tão somente adequar o pacto administrativo à proposta comercial (peça 56) ;
1.37. em 30/4/2020, após o início do processo industrial dos equipamentos e já decorrido metade do prazo pactuado, desde a data do pagamento, a empresa recebeu o Ofício 77/2020 (não encaminhado pelo manifestante) , requerendo a restituição do valor pago sob as alegações dispostas no Ofício 84/2020 da CGE/RR (peça 57) . Após, a mídia divulgou que "os representados" participavam de esquema de superfaturamento junto ao Estado de Roraima; 
1.38. em 28/8/2020, foi firmado acordo judicial, no âmbito da "AIA 1003202-12.2020.4.01.4200", nos termos da ata da audiência (peça 60; na referida ata, observa-se, em suma, que a CMOS Drake se comprometeu a devolver os recursos que lhe foram pagos antecipadamente, em duas parcelas, com vencimentos respectivos em 4/9/2020 e 5/10/2020) ; 
1.39. cumprido integralmente o referido acordo judicial e tendo o Estado de Roraima reconhecido a quitação absoluta, "transitou em julgado decisão da 2ª Vara Federal Cível e Criminal da SJRR, julgando extinto o processo, com exame de mérito, ficando assentado o reconhecimento da ausência de prática dos atos de improbidade administrativa pelos ora representados" (peças 61 a 63) .
Apresentado o histórico dos fatos, a empresa CMOS Drake aduziu, ainda, os seguintes argumentos (peça 47) :
1.40. que seria "de notório conhecimento a escassez mundial de respiradores mecânicos versus a demanda descomunal destes equipamentos no tratamento da pandemia Covid-19"; que previamente à disseminação do vírus por mais de oitenta países, a empresa CMOS Drake já sofreria os impactos junto aos seus fornecedores, os quais teriam interrompido o seu método fabril "devido às medidas preventivas e repressivas quanto à doença no país, afetando o seu processo produtivo de forma a causar atraso na entrega de mercadorias, aplicação de multas contratuais e sanções administrativas, dispensa imotivada dos seus colaboradores etc";
1.41. que, pelo princípio da legalidade, ao particular é permitido fazer tudo o que a lei não proíba (art. 5, II, CRFB) , já ao administrador público só é permitido fazer aquilo que a lei permite (art. 37, caput, CRFB) ; que a CGUE não teria atendido ao "preconizado pela legislação, até mesmo não se prontificando a readequar o contrato administrativo à proposta comercial, mas sugerindo o seu aditamento antes da sua assinatura, visando a corrigir cláusula contratual"; que a empresa não teria concordado com o procedimento, conforme se observaria do histórico de mensagens eletrônicas (peça 58) , "porém o seguiu nos termos indicados pelo administrador público, num ato de boa-fé";
1.42. que não haveria que ser imputada conduta ímproba "aos representados" relativa à não assinatura do contrato administrativo; que não seria de sua competência o ato que conferirá publicização ao contrato administrativo (citado o art. 61 da Lei 8.666/1993, destacando que a publicação do extrato contratual, que é condição indispensável para sua eficácia, será providenciada pela Administração) , e que não houve recusa da empresa em assinar o referido instrumento;
1.43. que teria havido pedido da empresa CMOS Drake à Sesau/RR "visando à adequação do contrato administrativo a realidade dos fatos e da negociação avençada, o que inclusive preenche o requisito da transparência nas negociações com a mesma";
1.44. que, acerca do pagamento antecipado, desde o envio da proposta comercial, a empresa condicionou a entrega (dos bens) "ao pagamento antecipado dos valores ante a notória inadimplência vivida pelo Estado de Roraima, bem como a necessidade de antecipação de todos os valores envolvidos na operação de importação de respiradores pulmonares"; que, nesse aspecto, a Medida Provisória 961, de 6 de maio de 2020, teria permitido o pagamento antecipado de valores nas licitações de produtos destinados ao combate à pandemia do Covid-19, durante a vigência do estado de calamidade pública reconhecido pelo Decreto Legislativo 6, de 20 de março de 2020;
1.45. que, segundo os ditames da Medida Provisória 961, o pagamento antecipado em questão não conferiria ilicitude ao contrato firmado apta a ensejar o bloqueio de quantias recebidas licitamente pela empresa;
1.46. que a CGE/RR, conforme mencionado, solicitou a devolução dos recursos financeiros, entre outros motivos, "considerando o momento de urgência na aquisição dos equipamentos" (peça 57, p. 4) ; que a proposta comercial da empresa ofertou o prazo de 45 a 60 dias (para entrega do bem) , com base em estudo de logística e no processo de industrialização, e, a partir da data do pagamento (31/3/2020) , iniciou o processo industrial; que não seria razoável a solicitação da devolução integral da quantia paga decorridos 50% do prazo contratual, com vencimento final em 1º/6/2020, sob pena de insegurança jurídica;
1.47. que se verifica a premente necessidade quanto à aquisição de respiradores mecânicos - princípio da supremacia do interesse público primário;
1.48. que a mencionada solicitação de devolução do recurso financeiro teria ocorrido 30 dias após o pagamento do valor avençado e da instauração do Inquérito Policial 008/2020 na Delegacia de Repressão aos Crimes contra a Administração Pública (Polícia Civil do Estado de Roraima) , no qual se informou haver indícios de superfaturamento na aquisição de álcool em gel e máscaras de proteção envolvendo um terceiro empresário, e, realizadas outras diligências, "foi acrescida a presente celeuma abarcando os representados";
1.49. que seria necessário observar "os princípios da supremacia do interesse público primário, da razoabilidade/proporcionalidade, continuidade dos serviços públicos, moralidade e eficiência, bem como o equilíbrio contratual", dado que "a respectiva devolução implicaria em falência do empresário, comprometendo toda a sua atividade de salvar vidas, inclusive neste período no qual passamos, pois em cumprimento diversos outros contratos";
1.50. que. "diferentemente do alegado pelo Ministério Público do Estado de Roraima e pela mídia, não há superfaturamento, não houve negativa em entregar os equipamentos por parte dos representados, não houve esquema de corrupção, e por consequência não há que se falar em dano ao erário";
1.51. que o órgão público, antes da abertura de um procedimento licitatório, seria o responsável por determinar o preço justo a ser pago por determinado produto/serviço, "possuindo a total discricionariedade para desconsiderar propostas, seja pela condição de pagamento ou pelo valor apresentado, não cabendo aos representados interferir neste processo";
1.52. que da mesma forma que a pesquisa do preço praticado no mercado não é de responsabilidade da empresa CMOS Drake, "os demais atos, como a publicação dos atos em imprensa oficial, ou ainda, a remissão do procedimento à Procuradoria Geral do Estado, também não são de responsabilidade dos representados"; que, assim, "sobre estes, não poderá recair nenhum tipo de responsabilização e/ou penalidade, o que por si só já descaracteriza qualquer tipo de conduta ímproba por parte dos mesmos";
1.53. que, conforme relatado, após o envio do Empenho 20.0001.20.00493-7, sem qualquer ressalva e sequer minuta anterior do instrumento contratual, fora encaminhado à ora manifestante contrato administrativo em desconformidade com a proposta comercial e, uma vez solicitada a sua adequação, teria havido negativa da Sesau/RR, que, inclusive, sugeriu hipótese de aditivo de prorrogação antes mesmo da assinatura do termo contratual; que caberia ainda ao órgão público aceitar ou não as condições da proposta oferecida;
1.54. que o pagamento dos valores em consonância com o que fora oferecido em sede de aludida proposta comprovaria a aceitabilidade dos termos propostos, motivo pelo qual não se justificaria a assinatura de contrato de forma diversa (§1º do art. 54 da Lei 8.666/1993) ;
1.55. que a empresa, em nenhum momento, teria se escusado da obrigação de fornecer os equipamentos para os quais recebeu os valores, o que poderia ser comprovado mediante o "Invoice LZ20032601-CMOS01", correspondente à aquisição de 50 unidades de ventiladores pulmonares junto ao fornecedor Northem Meditec Limited, datada de 26/3/2020 (reproduzida, na manifestação, o referido documento - peça 47, p. 24) ;
1.56. que o pagamento da referida invoice ocorreu um dia após a transferência bancária efetuada pelo Estado de Roraima, conforme se observa no contrato de câmbio celebrado entre a CMOS Drake e o Banco Santander, datado de 1º/4/2020, o que demonstraria "lisura, probidade e honestidade da mesma em seus relacionamentos" (reproduzido, na manifestação, parcialmente, o referido contrato de câmbio - peça 47, p. 25; em seguida, são aduzidas argumentações sobre a ação de improbidade a que respondia a empresa (peça 47, p. 25-26) , alegações essas que, por não se referirem a pontos da oitiva em comento, não serão transcritas na presente síntese) ;
1.57. que a principal diferença entre os contratos de direito privado e os contratos administrativos são as chamadas cláusulas exorbitantes, que conferem uma série de privilégios à Administração Pública em detrimento do contratado; que uma das espécies dessas cláusulas seria a prerrogativa da aplicação de sanções de natureza administrativa pela inexecução total ou parcial do contrato, nos termos do artigo 87, da Lei 8.666/1993;
1.58. que, por todo o exposto, tem-se que a CMOS Drake não deu causa à inexecução total ou parcial do contrato administrativo, uma vez que a inobservância do rito do processo administrativo, e consequente ofensa ao princípio da legalidade, teria ocorrido exclusivamente por parte da Administração pública; que eventual aplicação de penalidade pelo TCU não observaria o princípio da supremacia do interesse público primário, dado que já teria sido demonstrada a função social desempenhada pelos representados, inclusive na pandemia Covid-19, ensejando dano imensurável à coletividade;
1.59. que, transitada em julgado a referida decisão judicial, prosseguindo a ação de improbidade contra os demais réus e entendendo o julgado que não houve violação ao princípio da legalidade pelos representados em relação à inexecução total ou parcial do contrato administrativo, não poderia o TCU aplicar qualquer sanção, uma vez que "o Sistema Administrativo adotado no Brasil é o do Sistema Judiciário / Sistema Inglês / Sistema de Controle Judicial / Jurisdição Única, através do qual todos os litígios são resolvidos judicialmente, pela Justiça Comum, ou seja, pelos Juízes e Tribunais do Poder Judiciário"; e
1.60. que haveria a possibilidade de as decisões administrativas serem revistas pelo Judiciário, mas não o contrário; que o fundamento estaria no art. 5º, inc. XXXV, da Constituição Federal, que consagra o princípio da inafastabilidade da jurisdição ou inevitabilidade do controle jurisdicional.
Ao fim, o manifestante "protesta provar o alegado por todos os meios de prova em direito admitidos, consistentes nos documentos juntados, oitiva dos representados em depoimento pessoal, oitivas de testemunhas, perícias e todas as que se fizerem necessárias ao longo da presente demanda" e requer:
não conhecimento da representação contra o manifestante e, consequentemente, a não aplicação de qualquer penalidade;
o trâmite do processo em segredo de justiça, considerando "a alta repercussão na mídia da celeuma estabelecida, conforme trazido nestes autos, causando constrangimentos imensuráveis aos direitos da personalidade dos representados, inclusive o nome, honra e imagem, nos termos do art. 5º, X, da CRFB e art. 189, III, do CPC/15"; e
"o cadastro do advogado André Santos de Rosa, inscrito na OAB/MG sob o n. 128.473, para que seja intimado, independentemente de outros procuradores, sob pena de nulidade, conforme o art. 272, § 5º, do CPC/15".
Análise:
O histórico da negociação entabulada entre a empresa CMOS Drake e a Sesau/RR, descrito nos subitens 79.1 a 79.10, está, em linhas gerais, em consonância com os documentos do processo administrativo 20601.01823/20-53 relativo à contratação de 30 ventiladores pulmonares, entre outros produtos (peças 21 a 24) . 
Entretanto, observa-se que não estão documentadas no aludido processo administrativo as solicitações de propostas que teriam sido encaminhadas pela Sesau/RR aos fornecedores em potencial, de modo que não se pode afirmar quais teriam sido as condições e/ou especificações estabelecidas, nessa fase, relativas às aquisições pretendidas.
Nesse contexto, verifica-se que a primeira proposta comercial da CMOS Drake não está datada (peça 21, pp. 117/125, e peça 48) , porém foi encaminhada à Sesau/RR em 24/3/2020, por e-mail (não colacionado no citado processo administrativo) , conforme documento anexado às razões de justificativa em exame (peça 58, p. 1) , antes da emissão do termo de referência da contratação (datado de 27/3/2020) , denominado, no caso concreto, de "termo de dispensa" (peça 21, pp. 33/55) .
A proposta seguinte da CMOS Drake, que retifica o quantitativo inicial ofertado, está datada de 26/3/2020 (peça 22, pp. 325/327, e peça 52) , porém foi encaminhada à Sesau/RR em 6/4/2020, atendendo a pedido formulado pelo referido órgão em 1º/4/2020, conforme se observa na aludida troca de mensagens entre a empresa e a Sesau/RR (vide itens 79.3 e 79.4, e peça 58, pp. 13/14) .
A ordem de fornecimento (Ofício 157/2020) , datada de 26/3/2020, que especificou o prazo de entrega em conformidade com o mencionado termo de dispensa, sendo 40% dos itens entregues em até 5 dias corridos e 60% de forma fracionada em até 30 dias (peça 21, p. 35; peça 22, p. 329) , foi encaminhada na mesma data à CMOS Drake, por meio de mensagem eletrônica (peça 58, p. 3) .
Assim, resta assente que, na data de encaminhamento da proposta retificada, a CMOS Drake estava ciente de que o prazo de entrega que especificava (60 dias após a confirmação do pagamento) estava divergente daquele exigido pela Sesau/RR. 
Portanto, o estranhamento alegado pela manifestante ao receber o termo contratual para assinar com as mesmas condições de prazo de entrega constantes da ordem de fornecimento (item 48.5) não encontra respaldo nos fatos.
Resta evidenciado na manifestação da CMOS Drake que a empresa aceitou realizar uma transação com o órgão público à margem do processo administrativo do procedimento, ou seja, desprovida do caráter formal exigido na Lei 8.666/1993, tendo em vista que:
1.61. a empresa recebeu o pagamento antecipado em 31/3/2020 e deu andamento à alegada fabricação dos respiradores, ou intermediação da aquisição junto a fornecedor estrangeiro (itens 79.8, 80.16 e 80.17) , sem respaldo contratual, haja vista que as tratativas para a assinatura do termo contratual começaram somente em 15/4/2020 (item 79.5 e e-mail à peça 58, pp. 12/15) ;
1.61.1. era obrigatória a formalização do instrumento de contrato (art. 62, caput e § 4º, da Lei 8.666/1993) , de sorte que a nota de empenho não era o documento hábil para estabelecer obrigações contratuais, carecendo de respaldo a afirmação da CMOS Drake de que a emissão do empenho, por não trazer ressalvas quanto ao prazo de entrega, representaria a anuência da administração com o prazo assinalado na proposta comercial da empresa (item 79.4) ; 
1.62. a empresa deu andamento à alegada fabricação dos respiradores, ou intermediação da aquisição junto a fornecedor estrangeiro, não obstante a forma de pagamento utilizada destoar da fixada no item 14 do Termo de Dispensa - emitido antes da transferência dos valores à empresa (peça 21, pp. 39/41; peça 51) - e as condições de entrega estarem em desacordo com o estabelecido na ordem de fornecimento, como já referido; e
1.63. a empresa concordou em participar da simulação encenada pela Sesau/RR, no sentido de que os documentos do processo administrativo que estabeleciam as condições da contratação não deveriam ser levados em conta, mas as tratativas a serem feitas posteriormente com base nas pretensões reais da empresa quanto à forma de pagamento e prazos de entrega (itens 79.6 e 79.7) .
 Depreende-se da troca de mensagens (peça 58) entre a empresa e o Sr. Francisvaldo de Melo Paixão, então Coordenador da Coordenação Geral de Urgência e Emergência (CGUE/RR) , que a notificação extrajudicial emitida pela CMOS Drake, em 17/4/2020 (peça 56) , destinada à Sesau/RR, solicitando a adequação do prazo de entrega ao constante na proposta comercial, está no contexto de tentativa de regularizar, a posteriori, o indigitado processo administrativo, conforme os seguintes trechos de mensagens eletrônicas:
1.64. De Sesau/RR para CMOS Drake, em 16/4/2020, às 11h29min: 
"...o contrato é igual para todos (...) . O prazo, você pode pedir prorrogação. O pagamento, você me encaminha um documento, igual aquele que vc havia me mandado só que no valor da nova proposta dos 30 ventiladores sobre a solicitação de pagamento imediato e a justificativa" (peça 58, p. 11) ;
1.65. De CMOS Drake para Sesau/RR, em 16/4/2020, às 16h01min: 
"Vou encaminhar um pedido de dilação de prazo e um pedido de antecipação de valores, conforme orientação do nosso jurídico externo. Assim que me formalizarem a concessão de ambos os pedidos (dilação e pagamento) encaminho o contrato assinado. Vou encaminhar os documentos ainda hoje" (peça 58, p. 10) .
1.66. De CMOS Drake para Sesau/RR, em 17/4/2020, às 10h16min:
"Recebeu o pedido de dilação de prazo (?) . Já encaminhei e o de antecipação de valores não será necessário (fiz menção no pedido de dilação de prazo) " - peça 58, p. 9.
Ainda, no que tange ao histórico das ocorrências apresentadas pela CMOS Drake, a empresa encerra o tópico mencionando o deslinde da Ação Civil de Improbidade Administrativa 1003202-12.2020.4.01.4200 (item 79.9 supra) , o que está de acordo com os documentos juntados aos autos em relação à matéria.
Quanto aos demais argumentos manejados pela manifestante, evidencia-se que empresa concorda que a aludida solicitação da Sesau/RR, transcrita acima, não teria seguido o preconizado pela legislação, contudo, tem-se de concreto que a CMOS Drake aquiesceu e colaborou com prática da ilicitude, conforme já comentado, o que, entende-se, não se configura um "ato de boa-fé", ao contrário do alegado pela empresa na manifestação (item 80.2 supra) .
Em relação às alegações resumidas nos itens 80.3 e 80.4, foi consignada acima a consciência e a responsabilidade da empresa em agir à margem das regras formais do procedimento, em violação à legislação vigente sobre a matéria. 
Nessa linha, impende concluir que a não assinatura do contrato administrativo representa o desfecho do conjunto de condutas da empresa e da Sesau/RR, agindo de forma orquestrada, que violaram as disposições legais sobre o assunto, em especial o art. 4º, parágrafo único, art. 60, parágrafo único, e art. 62, caput, da Lei 8.666/1993.
Diante desse contexto, não se observa o alegado preenchimento do "requisito de transparência nas negociações". Também se faz incompreensível a alusão da empresa a questões relativas à publicização do contrato administrativo, considerando que este não chegou a ser firmado.
No que concerne às considerações da empresa sobre o pagamento antecipado (itens 80.5 e 80.6) , não se desconhece que existe tal previsão na Lei 14.065 (que converteu em lei a Medida Provisória 961, de 6/5/2020) , de 30/9/2020, aplicável aos atos realizados durante o estado de calamidade pública reconhecido pelo Decreto Legislativo 6/2020. Contudo, ambas as normas citadas foram editadas após a realização do pagamento em apreço, que ocorreu, como referido, em 31/3/2020.
De toda a sorte, não se está questionando o pagamento antecipado em si, mas a forma como ocorreu, ou seja, sem o atendimento da jurisprudência do TCU sobre o assunto, dada a ausência: 
de qualquer justificativa para o pagamento antecipado; 
do parâmetro utilizado para o cálculo do valor despendido; 
da previsão dessa forma de pagamento em documentos relativos ao procedimento em tela; 
de estudo fundamentado comprovando a real necessidade e economicidade da medida; e 
do estabelecimento de garantias específicas e suficientes, que resguardassem a Administração dos riscos inerentes à operação.
Anota-se que o manifestante alude a eventual bloqueio de valores recebidos pela empresa (itens 80.6 e 80.13) , contudo o presente processo não envolve essa questão.
Igualmente incompreensíveis os argumentos sintetizados nos itens 80.8 a 80.13, considerando que abordam o inconformismo da empresa em possível devolução de recursos ao erário (quando, na realidade, já o fez, na esfera da aludida ação judicial, como mencionado) , assim como publicação dos atos em imprensa oficial, pesquisa de mercado e remissão do procedimento à Procuradoria Geral do Estado, todas questões não tratadas no presente processo.
A propósito da pesquisa de mercado, um dos pontos da oitiva refere-se à inexistência da justificativa prevista no art.4º-E, § 3º, da Lei 13.979/2020 para contratação por valores superiores ao estimado, considerando que o montante estimado para a aquisição foi de R$ 20.950,00 por aparelho, enquanto o preço unitário proposto pela empresa foi de R$ 226.000,00.
Quanto às alegações resumidas nos itens 80.12 e 80.13, esclarece-se ao manifestante que, nas situações em que ficasse configurado ato lesivo ao erário, por prática de preço manifestamente superior ao praticado no mercado, não se poderia afastar a responsabilização da empresa em solidariedade com o agente público que, de forma dolosa ou culposa, anuiu com a proposta superestimada, nos termos do §2º do art. 16 da Lei 8.443/1992 (Acórdão 2262/2015-TCU-Plenário, rel. Min. Benjamin Zymler) .
No caso concreto, é certo que não se discute dano ao erário, porém, o fato de a Sesau/RR não ter desconsiderado a proposta da CMOS Drake não exclui a responsabilidade da empresa em relação aos atos subsequentes, decorrentes de sua concordância em participar da simulação relativa à forma de pagamento e aos prazos de entrega, à margem das condições formalizadas no processo administrativo do procedimento, como já abordado acima (item 89.3) .
No que concerne aos argumentos sintetizados nos itens 80.20 e 80.21, aplica-se o que já foi exposto anteriormente em relação ao princípio da independência de instâncias (itens 16 e 17) . 
Finalizada a análise das argumentações trazidas pela empresa CMOS Drake, passa-se à análise dos pedidos formulados pela referida sociedade (item 81 e respectivos subitens) . 
No tocante ao pedido de produção de provas (item 81) , tem-se que o momento processual adequado para esse mister é justamente por ocasião de sua manifestação em sede de oitiva (art. 250, V, do Regimento Interno/TCU) . 
Nesse sentido, anota-se que o manifestante anexou a documentação que entendeu pertinente para comprovar as suas alegações (peças 48 a 66) e não indicou qualquer impossibilidade de juntar algum outro documento adicional necessário para sua defesa.
Ademais, o TCU expressou entendimento de que as normas que regulam o processo de controle externo não concedem ao responsável a faculdade de solicitar produção de provas ao TCU, como a colheita de depoimentos ou realização de perícias e diligências. 
Desse modo, o Tribunal aprecia e julga com base nas provas documentais constantes dos autos, reunidas pelos órgãos de controle interno e pela unidade técnica instrutora, em confronto com aquelas produzidas e apresentadas pelo responsável em sua peça de defesa (Acórdão 3535/2015-TCU-Segunda Câmara, rel. Ministro Augusto Nardes) .
Quanto ao pedido formulado de trâmite da presente representação em "segredo de justiça" (item 81.b) , a terminologia utilizada é inapropriada, dado que o TCU é um tribunal administrativo e não judicial. 
Poderia ser cogitado apor ao processo a chancela de sigiloso, mas se reputa descabida tal hipótese, por ausência de fundamentação legal para adotar tal medida, tendo em vista que o motivo exposto pelo manifestante (evitar "constrangimentos imensuráveis aos direitos da personalidade dos representados, inclusive o nome, honra e imagem") carece de plausibilidade, dado que, como mencionado pela própria empresa, os aspectos principais relativos à tentativa de contratação tratada nestes autos já tiveram ampla cobertura da mídia. Inclusive, constata-se que o processo judicial atinente à aludida ação civil de improbidade não tramita em segredo de justiça.
No que se refere ao pedido de cadastro "do advogado André Santos de Rosa, inscrito na OAB/MG sob o n. 128.473, para que seja intimado, independentemente de outros procuradores, sob pena de nulidade, conforme o art. 272, § 5º, do CPC/15", esclarece-se que o solicitado cadastramento já foi realizado no sistema e-TCU, de modo que não será necessário propor encaminhamento em relação à matéria.
Diante de todo o exposto, rejeitam-se as alegações trazidas pela empresa quanto aos pontos elencados em sua oitiva.
Todavia, assinala-se que não é cabível a proposta de aplicação da multa prevista no art. 58 da Lei 4.443/1992 para a empresa, considerando que a jurisprudência deste Tribunal é no sentido de que não é juridicamente possível a aplicação da referida sanção a empresas licitantes ou contratadas por órgão ou entidade pública, uma vez que não praticam atos de gestão. (v.g. Acórdão 4447/2020-TCU-Segunda Câmara, Relator Ministro Aroldo Cedraz; 2.861/2018-TCU-Plenário, rel.  Ministro-Substituto Augusto Sherman; e 2.183/2016-TCU-Plenário, Relator Ministro Vital do Rêgo) . 
Por outro lado, a proposta sugerida na instrução à peça 78 de aplicação da sanção de declaração de inidoneidade da empresa CMOS Drake, nos termos do art. 46 da Lei 8.443/1992, não merece prosperar e nesse ponto concorda-se com a posição do Ministério Público de Contas (peça 82) , embora por outros fundamentos.
Com efeito, a sanção prevista no art. 46 da Lei 8.443/1992 alicerça-se na comprovada ocorrência de fraude à licitação, abarcando também as contratações diretas (Acórdão 1434/2020-TCU-Plenário, rel. Ministro-Substituto Marcos Bemquerer) , e a instrução à peça 78, em seu item 58.3, apontou a participação da empresa CMOS Drake em conluio com o então coordenador da CGUE/Sesau/RR, Sr. Francisvaldo de Melo Paixão, na promoção de uma espécie de simulação que fraudava as reais condições de contratação quanto à forma de pagamento e prazos de entrega.
Entretanto, a oitiva da empresa CMOS Drake realizada por meio do Ofício 68.117/2020-TCU/Seproc, de 7/12/2020 (peça 42) , deixou de apontar expressamente a ocorrência da fraude à licitação, o que inviabiliza a proposta de aplicação da sanção de declaração de inidoneidade com fundamento no art. 46 da Lei 8.443/1992.
Essa falha da oitiva da empresa CMOS Drake poderia ser saneada por meio da realização de nova oitiva aperfeiçoada, no entanto, considera-se que há elementos que atenuam a gravidade da ocorrência da irregularidade praticada pela empresa, o que tende a afastar a proposta de aplicação da sanção de inidoneidade prevista na Lei 8.443/1992.
Nesse sentido, consideram-se atenuantes as seguintes situações:
a proposta da empresa, quanto às condições de entrega e pagamento, ter sido acolhida tacitamente pela Sesau/RR, não obstante destoante das disposições estabelecidas no termo de dispensa e na ordem de fornecimento;
a solicitação, por parte da CGE/RR, da devolução dos recursos já pagos, no curso do prazo de entrega que a empresa definiu em sua proposta (item 79.8) supra) ; 
a ausência de dano ao erário, em função da devolução de recursos recebidos antecipadamente, corrigidos monetariamente, em sede da aludida ação judicial.
Considerando os atenuantes apontados acima, avalia-se que a irregularidade praticada pela empresa não justificaria a aplicação da sanção de inidoneidade para participar, por até cinco anos, de licitação na Administração Pública Federal, com fundamento no art. 46 da Lei 8443/1992.
Contudo, apesar dos atenuantes, é fato que a empresa praticou irregularidade passível de sanções administrativas previstas na Lei 8666/1993, na esfera de competência da Sesau/RR.
Portanto,  considera-se que o melhor encaminhamento enquadra-se na diretiva contemplada no art. 106, §4º, inc. II, da Resolução-TCU 259/2014, no sentido de encaminhar à unidade jurisdicionada os fatos relativos à irregularidade praticada pela empresa, em possível conluio com agentes públicos, para a adoção das providências internas de sua alçada, quer dizer, para apuração das respectivas responsabilidades administrativas diante da comprovada afronta à Lei 8.666/1993, considerando a ausência de materialidade, relevância ou risco, uma vez que a contratação foi revogada e os valores adiantados à empresa foram devolvidos com correção monetária. 

	G. Conclusão

	Em razão do exposto, propõe-se:
rejeitar as razões de justificativa do Sr. Francisco Monteiro Neto em relação a todos os itens da audiência;
rejeitar as razões de justificativa do Sr. Francisvaldo de Melo Paixão em relação ao item b.1 da audiência;
acolher as razões de justificativa do Sr. Francisvaldo de Melo Paixão em relação ao item b.3 da audiência; 
excluir a responsabilidade do Sr. Francisvaldo de Melo Paixão em relação aos itens b.2 e b.4 da audiência; 
encaminhar à Sesau/RR os fatos relativos à irregularidade praticada pela empresa CMOS Drake do Nordeste S.A, em possível conluio com agentes públicos, para a apuração das respectivas responsabilidades administrativas diante da comprovada afronta à Lei 8.666/1993.

	H. Impacto dos Encaminhamentos Propostos

	Haverá impacto relevante na Unidade Jurisdicionada e/ou na sociedade, decorrente dos encaminhamentos propostos?
	Não

	I. Pedido de Ingresso aos Autos, de Informações/Vistas/Cópias, e de Sustentação Oral

	Há pedido de ingresso aos autos feito por terceiros?
	Não

	Há pedido de informações/vistas/cópia do processo?
	Não

	Há pedido de sustentação oral feito por terceiros?
	Não

	J. Processos Conexos, de Contas e Apensos

	Há processos conexos noticiando possíveis irregularidades na contratação ora em análise?
	Não

	Há processos de contas referentes ao (s) exercício (s) em que as irregularidades ocorreram?
	Não

	Há processos apensos?
	Não

	K. Proposta de Encaminhamento

	Em virtude do exposto, propõe-se:
1.67. conhecer da representação, satisfeitos os requisitos de admissibilidade constantes no art. 113, §1º, da Lei 8.666/1993, c/c os arts. 235 e 237, VI, do Regimento Interno deste Tribunal, e no art. 103, §1º, da Resolução - TCU 259/2014;
1.68. no mérito, considerar a presente representação procedente;
1.69. rejeitar as razões de justificativa apresentadas pelo Sr. Francisco Monteiro Neto (CPF XXX.181.273-XX) , em relação a todos os itens da audiência;
1.70. rejeitar as razões de justificativa apresentadas pelo Sr. Francisvaldo de Melo Paixão (CPF XXX.543.522-XX) , em relação ao item b.1 da audiência;
1.71. acolher as razões de justificativa apresentadas pelo Sr. Francisvaldo de Melo Paixão (CPF XXX.543.522-XX) , em relação ao item b.3 da audiência;
1.72. excluir a responsabilidade do Sr. Francisvaldo de Melo Paixão (CPF XXX.543.522-XX) , em relação aos itens b.2 e b4 da audiência;
1.73. aplicar aos Srs. Francisco Monteiro Neto (CPF XXX.181.273-XX) e Francisvaldo de Melo Paixão (CPF XXX.543.522-XX) , individualmente, a multa prevista no art. 58, inciso II, da Lei 8.443/1992, c/c o art. 268, II, do Regimento Interno/TCU, fixando prazo de quinze dias, a contar das respectivas notificações, para que comprovem, perante este Tribunal (art. 214, III, "a", do Regimento Interno/TCU) , o recolhimento das respectivas dívidas aos cofres do Tesouro Nacional, atualizadas monetariamente desde a data do acórdão condenatório até a dos efetivos recolhimentos, se forem paga após o vencimento, na forma da legislação em vigor;
1.74. declarar o Sr. Francisco Monteiro Neto (CPF XXX.181.273-XX) , nos termos do art. 60 da Lei 8.443/1992, inabilitado para o exercício de cargo em comissão ou função de confiança no âmbito da Administração Pública;
1.75. autorizar, caso requerido, nos termos do art. 26 da Lei 8.443/1992, e do art. 217 do Regimento Interno/TCU, o parcelamento das dívidas em até 36 parcelas, com a atualização monetária e os correspondentes acréscimos legais, esclarecendo ao responsável que a falta de pagamento de qualquer parcela importará no vencimento antecipado do saldo devedor, sem prejuízo das demais medidas legais;
1.76. autorizar, desde logo, nos termos do art. 28, inciso II, da Lei 8.443/1992, a cobrança judicial das dívidas;
1.77. encaminhar à Secretaria de Estado da Saúde de Roraima, com fundamento no art. 106, §4º, inc. II, da Resolução-TCU 259/2014, os fatos relativos à irregularidade praticada pela empresa CMOS Drake do Nordeste S.A, em possível conluio com agentes públicos, para a apuração das respectivas responsabilidades administrativas diante da comprovada afronta à Lei 8.666/1993.
1.78. informar à Secretaria de Estado da Saúde de Roraima do acórdão que vier a ser proferido, destacando que o relatório e o voto que fundamentam a deliberação ora encaminhada podem ser acessados por meio do endereço eletrônico www.tcu.gov.br/acordaos; e
1.79. encaminhar cópia da deliberação que vier a ser proferida à empresa CMOS Drake do Nordeste S.A. (CNPJ 03.620.716/0001-80) e aos responsáveis ouvidos em audiência, Srs. Francisco Monteiro Neto (CPF XXX.181.273-XX) e Francisvaldo de Melo Paixão (CPF XXX.543.522-XX) , bem como aos seus respectivos representantes legais."

"Parecer
Em face dos elementos constantes dos autos, este representante do Ministério Público de Contas da União manifesta-se de acordo com o encaminhamento uniforme oferecido pela unidade técnica (peças 137 a 139) , cuja análise está fundamentada nas leis temporárias e excepcionais relacionadas às contratações públicas para enfrentamento da Covid-19, conforme a instrução de peça 137.
2.	No que tange especificamente à proposta de inabilitação do Sr. Francisco Monteiro Neto para o exercício de cargo em comissão ou função de confiança no âmbito da Administração Pública - que não constou seja do encaminhamento pretérito da unidade técnica (peças 78-80) , seja da última manifestação deste membro do Parquet de Contas (peça 82) -, consignamos nossa concordância, pela especial gravidade de sua conduta, diferenciando-se, inclusive, da conduta do Sr. Francisvaldo de Melo Paixão, corresponsável pelas irregularidades constatadas, não só pela sua superioridade hierárquica e dever de supervisão.
3.	Considero que essa diferenciação se deve especialmente pela opção injustificada do Sr. Francisco Monteiro Neto, na condição de Secretário de Estado de Saúde, pela contratação da empresa CMOS Drake do Nordeste S.A., quando existente proposta de uma outra empresa com condições de preço muito mais favoráveis. 
4.	Ainda que se possa cogitar que a preferência pela empresa CMOS Drake do Nordeste S.A. teria decorrido de seu comprometimento com um prazo de entrega mais curto (60 dias, ao invés dos 90 dias úteis indicados pela empresa RIO MEDI, conforme proposta à peça 127) , fato é que, além de em ambos os casos os prazos se mostrarem indesejavelmente alongados frente à situação de emergência sanitária, não há qualquer evidência ou indicação de que a outra empresa fora diligenciada na tentativa de alinhar seu prazo de entrega ao da empresa CMOS Drake do Nordeste S.A. Destaca-se que sequer existia garantia suficiente de que a empresa CMOS Drake do Nordeste S.A. cumpriria o prazo dado."
	É o relatório.

8.1. Roberto Guedes de Amorim Filho (451/OAB-RR), representando Francisco Monteiro Neto.  
8.2. Marco Aurelio Marques Felix Filho (122.770/OAB-MG) e outros, representando CMOS Drake do Nordeste S/A

Procurador Rodrigo Medeiros de Lima

REPRESENTAÇÃO. AQUISIÇÃO PÚBLICA VOLTADA AO ENFRENTAMENTO DA COVID-19. COMPRA DE VENTILADORES PULMONARES PELO ESTADO DE RORAIMA. IRREGULARIDADES. AUSÊNCIA DE DANO AO ERÁRIO. AUDIÊNCIAS E OITIVA. PROCEDÊNCIA. MULTA. INABILITAÇÃO.

REPRESENTAÇÃO (REPR)

Trata o presente processo de representação autuada em cumprimento ao despacho da Ministra Ana Arraes nos autos do TC-Processo 016.867/2020-3, que versa sobre o acompanhamento das aquisições públicas voltadas ao enfrentamento da Covid-19, exceto as efetuadas pelo Ministério da Saúde, realizado a partir de informações captadas mediante Diário Oficial da União, Ouvidoria, editais e contratos publicados em sítios de órgãos governamentais na Internet.
2.	O Tribunal de Contas do Estado de Roraima deu notícia a esta Corte, dada a origem federal dos recursos utilizados, de uma representação do Ministério Público de Contas que atua naquela Casa acerca de possível sobrepreço, pagamento antecipado e não entrega de trinta ventiladores pulmonares, adquiridos mediante contratação direta pela Secretaria de Estado de Saúde do Estado de Roraima - Sesau/RR.
3.	De modo a instruir o processo, a Secretaria de Controle Externo de Aquisições Logísticas - Selog promoveu diligências à Sesau/RR e à Controladoria-Geral da União naquele estado para obtenção de documentos e informações para subsidiar a análise deste processo.
4.	A partir das respostas das diligências, constatou-se que o contrato foi firmado com a empresa CMOS Drake do Nordeste S/A em 31/03/2020 (peça 24, item 113) ; que a Sesau/RR realizou nesse mesmo dia, antecipadamente, o pagamento de R$ 6.464.730,00 à referida sociedade (peça 5, p. 61 e 64) ; e que os ventiladores pulmonares não foram entregues. Posteriormente, o contrato foi anulado por meio de ato do Secretário de Estado da Saúde, datado de 17/07/2020 e publicado no Diário Oficial do Estado de Roraima em 22/07/2020 (peça 29) .
5.	Adicionalmente, foram apontados os seguintes achados: o contrato não estava assinado pela empresa, o orçamento foi realizado um dia após o pagamento à contratada, não havia notas fiscais e tampouco justificativas, no processo administrativo, para a contratação com valores superiores ao de mercado, para o pagamento antecipado e para a dispensa de licitação. A empresa nem entregou o objeto no prazo estabelecido, nem restituiu, de forma voluntária, o valor recebido antecipadamente.
6.	Foram promovidas as audiências do Secretário de Saúde do estado à época, Francisco Monteiro Neto, e do Coordenador Geral de Urgência e Emergência da Sesau/RR, Francisvaldo de Melo Paixão, e a oitiva da empresa contratada.
7.	Vale esclarecer, desde logo, que não há que se falar em dano ao erário, pois a empresa restituiu integralmente os valores recebidos, corrigidos monetariamente, aos cofres do Fundo Estadual de Saúde, em face da Ação Civil de Improbidade Administrativa movida pelo Ministério Público Federal, após acordo judicial celebrado na Justiça Federal. A referida ação foi, em 25/11/2020, parcialmente extinta, com julgamento de mérito, em relação à empresa, devendo o feito prosseguir em face dos dois responsáveis arrolados nesta representação.
8.	Este processo revela que, sob pretexto de concretizar uma aquisição urgente de ventiladores pulmonares para o tratamento dos pacientes de Covid-19, os gestores públicos deixaram de realizar procedimentos básicos de uma contratação pública, com a conivência da empresa fornecedora.
9.	É certo que a circunstância dramática da pandemia pode, e deve, justificar a simplificação e a desburocratização de procedimentos administrativos, notoriamente morosos, para viabilizar o premente tratamento dos infectados pelo Coronavírus. Essa necessidade, inclusive, tem sido reconhecida e contemplada pelo ordenamento jurídico nacional. Cito, de forma exemplificativa, a edição das Leis 13.979/2020, 14.010/2020, 14.065/2020 e das Medidas Provisórias 926, 927, 928 e 951, todas de 2020.
10.	Todavia, ocorre que, no caso em análise, os gestores públicos tomaram decisões ou deixaram de adotar algumas precauções que, em vez de possibilitar a mais rápida disponibilização dos indispensáveis equipamentos, terminaram por inviabilizar a compra e, consequentemente, o atendimento à necessidade da população.
11.	Em relação à responsabilidade dos ex-dirigentes da Sesau/RR, destaco alguns cuidados que não poderiam ter sido negligenciados, mesmo em uma crise sanitária, sob pena de propiciar práticas lesivas ao interesse público.
12.	Estabelecida a necessidade de compra direta, que aqui não se questiona, os gestores poderiam até deixar de fazer a estimativa de preço, de forma justificada, ou fundamentar a aquisição por valor superior ao estimado. Essa é a expressa dicção do §§ 2º e 3º do art. 4º-E da Lei 14.035/2020:
"Art. 4º-E. Nas aquisições ou contratações de bens, serviços e insumos necessários ao enfrentamento da emergência de saúde pública de importância internacional de que trata esta Lei, será admitida a apresentação de termo de referência simplificado ou de projeto básico simplificado.
§ 1º O termo de referência simplificado ou o projeto básico simplificado referidos no caput deste artigo conterá:
 (...) 
VI - estimativa de preços obtida por meio de, no mínimo, 1 (um) dos seguintes parâmetros:
a) Portal de Compras do Governo Federal;
b) pesquisa publicada em mídia especializada;
c) sites especializados ou de domínio amplo;
d) contratações similares de outros entes públicos; ou
e) pesquisa realizada com os potenciais fornecedores;
VII - adequação orçamentária.
§ 2º Excepcionalmente, mediante justificativa da autoridade competente, será dispensada a estimativa de preços de que trata o inciso VI do § 1º deste artigo.
§ 3º Os preços obtidos a partir da estimativa de que trata o inciso VI do § 1º deste artigo não impedem a contratação pelo poder público por valores superiores decorrentes de oscilações ocasionadas pela variação de preços, desde que observadas as seguintes condições:
I - negociação prévia com os demais fornecedores, segundo a ordem de classificação, para obtenção de condições mais vantajosas; e
II - efetiva fundamentação, nos autos da contratação correspondente, da variação de preços praticados no mercado por motivo superveniente."
13.	No entanto, na contratação em análise, um ventilador pulmonar que era cotado por R$ 20.950,00 foi adquirido por R$ 226.000,00, sem qualquer justificativa.
14.	Pior, havia proposta de uma outra fornecedora do mesmo tipo de equipamento por R$ 64.500,00, que restou descartada "sob o argumento de que [o ex-Secretário de Saúde] preferiria pagar para uma empresa com a qual já tinha conhecimento dos serviços prestados e que teria garantia nacional."
15.	Outras falhas com a formalização do processo de aquisição também ocorreram, a revelar uma grave inobservância do dever de cuidado com a coisa pública que é exigível do gestor público. Podemos citar a falta de encaminhamento do processo à Procuradoria-Geral do Estado, para análise jurídica da contratação, e a inexistência dos requisitos para o pagamento antecipado da aquisição.
16.	Foram ouvidos em audiência os Srs. Francisco Monteiro Neto, ex-Secretário de Saúde, e Francisvaldo de Melo Paixão, então Coordenador Geral de Urgência e Emergência da Sesau/RR, quanto às seguintes irregularidades: a) ausência de assinatura do contrato pela contratada; b) inexistência de justificativa para contratação por valores superiores ao estimado; c) falta de justificativa para aquisição dos respiradores; e d) pagamento antecipado.
17.	 Devidamente examinadas as defesas apresentadas, a Selog propõe que se rejeitem as razões de justificativa do Sr. Francisco Monteiro Neto, pois ele: a) firmou um contrato incompleto, sem a assinatura da contratada; b) ratificou a dispensa de licitação, sem justificativa para a contratação por valores superiores ao de mercado; c) ratificou a dispensa de licitação e concordou com o termo de referência, que não dispunha de elementos básicos; e d) anuiu, na condição de ordenador de despesa, com o pagamento antecipado da aquisição.
18.	No tocante ao Sr. Francisvaldo de Melo Paixão, a instrução sugere que seja excluída a responsabilidade quanto ao sobrepreço e ao pagamento antecipado, pois a decisão de adquirir os equipamentos da CMOS Drake foi do então Secretário de Saúde, que também ostentava o papel de ordenador de despesa. Recomenda, ainda, que se acolha a justificativa para a aquisição dos equipamentos, por constar do Anexo I do Termo de Dispensa a necessidade de 30 ventiladores pulmonares. Rejeita, no entanto, a justificativa quanto à irregularidade da ausência da assinatura no contrato, pois ele era o responsável pela formalização dos processos de contratação da sua área.
19.	Ademais, conclui a Selog, a partir da oitiva da empresa CMOS Drake, que a contratada aceitou participar de uma simulação engendrada pela Sesau/RR, para a concretização da avença à margem das regras que regem os contratos públicos. Todavia, entende incabível a aplicação de sanção de inidoneidade, pois a oitiva "deixou de apontar expressamente a ocorrência da fraude à licitação, o que inviabiliza a proposta de aplicação da sanção de declaração de inidoneidade com fundamento no art. 46 da Lei 8.443/1992".
20.	Concordo, integralmente, com a instrução técnica e com o parecer do Ministério Público, e incorporo seus fundamentos a estas razões de decidir.
21.	De fato, as condutas dos gestores, seja por ação ou omissão, consoante descritas anteriormente, exigem uma reprimenda compatível com suas responsabilidades.
22.	Assim, proponho que se aplique ao ex-Secretário de Saúde, Sr. Francisco Monteiro Neto, a multa do art. 58, inc. II, da Lei 8.443/92, no valor de R$ 30.000,00, bem como sua inabilitação para o exercício de cargo em comissão ou função de confiança no âmbito da Administração Pública pelo prazo de 5 anos, com fundamento no art. 60 da mencionada Lei, em função da gravidade de suas condutas.
23.	Vale ressaltar que esse gestor, do primeiro escalão da administração estadual, foi responsável pela escolha arbitrária da contratada que ofereceu o equipamento com sobrepreço, mesmo sabendo da existência de alternativa bem mais econômica, e pelo injustificado pagamento antecipado de toda aquisição, que terminou por não ser adimplida. 
24.	Ao ex-Coordenador Geral de Urgência e Emergência da Sesau/RR, Sr. Francisvaldo de Melo Paixão, sugiro que a multa, fulcrada no mesmo dispositivo da nossa Lei Orgânica citado no parágrafo anterior, seja fixada em R$ 5.000,00.
25.	Por fim, considero importante que se dê ciência à Sesau/RR das irregularidades praticadas pela empresa CMOS Drake, em possível conluio com agentes públicos, para apuração das eventuais responsabilidades administrativas, e que, adicionalmente, seja encaminhada cópia da presente deliberação à Procuradoria da República no Estado de Roraima. 
	Ante o exposto, VOTO pela adoção da minuta de acórdão que submeto a este Colegiado.
TCU, Sala das Sessões, em 18 de agosto de 2021.
JORGE OLIVEIRA 
Relator